ACORDAO-COMPLETO-2455302

ACÓRDÃO 1883/2021 ATA 29/2021 - PLENÁRIO

VISTOS, relatados e discutidos estes autos de Prestação de Contas da Secretaria Executiva do extinto Ministério da Fazenda relativas ao exercício de 2017.
ACORDAM os Ministros do Tribunal de Contas da União, reunidos em Sessão do Plenário, diante das razões expostas pelo Relator, nos termos dos arts. 71, inciso II, da Constituição Federal, em:
9.1 julgar regulares com ressalva, com fundamento nos arts. 1º, inciso I, 16, inciso II, 18 e 23, inciso II, da Lei 8.443/1992 c/c os arts. 1º, inciso I, 208 e 214, inciso II, do Regimento Interno, as contas do Sr. Jorge Antônio Deher Rachid (CPF XXX.985.907-XX) , dando-lhe quitação;
9.2 julgar regulares, com fundamento nos arts. 1º, inciso I, 16, inciso I, 17 e 23, inciso I, da Lei 8.443/1992 c/c os arts. 1º, inciso I, 207 e 214, inciso I, do Regimento Interno, as contas dos Srs. Paulo Ricardo de Souza Cardoso (CPF XXX.075.840-XX) ; Claudio Xavier Seefelder Filho (CPF XXX.070.878-XX) ; Antônio Gustavo Rodrigues (CPF XXX.621.307-XX) ; Antônio Carlos Ferreira de Sousa (CPF XXX.494.651-XX) ; Alexandre Manoel Ângelo da Silva (CPF XXX.966.294-XX) ; Nerylson Lima da Silva (CPF XXX.475.664-XX) ; Guilherme Laux (CPF XXX.159.418-XX) ; Fabrício Moura Moreira (CPF XXX.350.032-XX) ; Adriana Gomes Rego (CPF XXX.785.114-XX) ; Eduardo Refinetti Guardia (CPF XXX.666.638-XX) ; Fernando Nascimento Barbosa (CPF XXX.305.001-XX) ; Daniel Rodrigues Alves (CPF XXX.980.801-XX) ; Julieta Alida Garcia Verleun (CPF XXX.105.616-XX) ; Gustavo Sampaio de Arrochela Lobo (CPF 824.379.551 00) ; Luiz Francisco Monteiro de Barros Neto (CPF XXX.347.227-XX) ; Nina Maria Arcela (CPF XXX.474.787-XX) ; Rodrigo Toledo Cabral Cota (CPF XXX.435.024-XX) ; Ariosto Antunes Culau (CPF XXX.835.000-XX) ; Júlio Alexandre Menezes da Silva (CPF XXX.641.331-XX) ; Ana Paula Vitali Janes Vescovi (CPF 862.654.587 87) ; Otávio Ladeira de Medeiros (CPF XXX.675.548-XX) ; Fabio Kanczuk (CPF XXX.286.078-XX) ; Ivandre Montiel da Silva (CPF XXX.975.660-XX) ; Fabricio da Soller (CPF XXX.223.979-XX) ; Marcelo Abi-Ramia Caetano (CPF XXX.897.697-XX) ; Cinara Wagner Fredo (CPF XXX.747.539-XX) ; Benedito Adalberto Brunca (CPF XXX.420.648-XX) ; Mansueto Facundo de Almeida Junior (CPF XXX.667.393-XX) ; Ângelo José Mont Alverne Duarte (CPF XXX.286.788-XX) ; Manuel Augusto Alves Silva (CPF XXX.887.241-XX) ; Fernando Coppe Alcaraz (CPF XXX.405.858-XX) ; Ricardo Soriano de Alencar (CPF 606.468.451 87) ; Pedro Calhman de Miranda (CPF XXX.589.131-XX) ; Laura Rodrigues Rabelo (CPF XXX.007.306-XX) ; Marcello de Moura Estevão Filho (CPF XXX.488.807-XX) ; Erivaldo Alfredo Gomes (CPF XXX.969.471-XX) ; Carlos Alberto Freitas Barreto (CPF XXX.482.805-XX) , dando-lhes quitação plena;
9.3 dar ciência ao Ministério da Economia, com fundamento no art. 9º, inciso I, da Resolução-TCU 315/2020, que a ausência de medidas efetivas para o atendimento das recomendações exaradas pela CGU viola o que prevê o item 3.1 do Anexo I - Norma de Execução -, da Portaria CGU 500/2016, de 8/3/2016, visto que é responsabilidade do gestor garantir a execução das providências por ele assumidas, bem como manter atualizado o Plano de Providências Permanente (PPP) , na medida da adoção de providências no âmbito do Órgão;
9.4 ordenar a juntada de cópia do parecer do titular da SecexPrevidência (peça 13) , bem como do presente Acórdão e Voto que o fundamenta, aos autos do TC Processo 011.030/2018-6, para subsidiar sua instrução;
9.5 dar ciência deste Acórdão ao Ministro de Estado da Economia, informando que o teor integral da presente deliberação (Relatório, Voto e Acórdão) poderá ser obtido no endereço eletrônico www.tcu.gov.br/acordaos.

Prestação de contas, exercício de 2017.

Secretaria Executiva do Ministério da Fazenda (extinta).

3. Interessados/Responsáveis:
3.1. Responsáveis: Adriana Gomes Rego (XXX.785.114-XX); Alexandre Manoel Angelo da Silva (XXX.966.294-XX); Ana Paula Vitali Janes Vescovi (XXX.654.587-XX); Angelo Jose Mont Alverne Duarte (XXX.286.788-XX); Antonio Carlos Ferreira de Sousa (XXX.494.651-XX); Antonio Gustavo Rodrigues (XXX.621.307-XX); Ariosto Antunes Culau (XXX.835.000-XX); Benedito Adalberto Brunca (XXX.420.648-XX); Carlos Alberto Freitas Barreto (XXX.482.805-XX); Cinara Wagner Fredo (XXX.747.539-XX); Claudio Xavier Seefelder Filho (XXX.070.878-XX); Daniel Rodrigues Alves (XXX.980.801-XX); Eduardo Refinetti Guardia (XXX.666.638-XX); Erivaldo Alfredo Gomes (XXX.969.471-XX); Fabio Kanczuk (XXX.286.078-XX); Fabricio da Soller (XXX.223.979-XX); Fabrício Moura Moreira (XXX.350.032-XX); Fernando Coppe Alcaraz (XXX.405.858-XX); Fernando Nascimento Barbosa (XXX.305.001-XX); Guilherme Laux (XXX.159.418-XX); Gustavo Sampaio de Arrochela Lobo (XXX.379.551-XX); Ivandre Montiel da Silva (XXX.975.660-XX); Jorge Antonio Deher Rachid (XXX.985.907-XX); Julieta Alida Garcia Verleun (XXX.105.616-XX); Julio Alexandre Menezes da Silva (XXX.641.331-XX); Laura Rodrigues Rabelo (XXX.007.306-XX); Luiz Francisco Monteiro de Barros Neto (XXX.347.227-XX); Mansueto Facundo de Almeida Junior (XXX.667.393-XX); Manuel Augusto Alves Silva (XXX.887.241-XX); Marcello de Moura Estevao Filho (XXX.488.807-XX); Marcelo Abi-ramia Caetano (XXX.897.697-XX); Nerylson Lima da Silva (XXX.475.664-XX); Nina Maria Arcela (XXX.474.787-XX); Otávio Ladeira de Medeiros (XXX.675.548-XX); Paulo Ricardo de Souza Cardoso (XXX.075.840-XX); Pedro Calhman de Miranda (XXX.589.131-XX); Ricardo Soriano de Alencar (XXX.468.451-XX); Rodrigo Toledo Cabral Cota (XXX.435.024-XX).

13.1. Ministros presentes: Ana Arraes (Presidente), Walton Alencar Rodrigues, Benjamin Zymler, Aroldo Cedraz, Raimundo Carreiro (Relator), Bruno Dantas, Vital do Rêgo e Jorge Oliveira.
13.2. Ministro-Substituto convocado: Marcos Bemquerer Costa.
13.3. Ministros-Substitutos presentes: Augusto Sherman Cavalcanti, André Luís de Carvalho e Weder de Oliveira.

RAIMUNDO CARREIRO

Trata-se de prestação de contas da Secretaria Executiva do extinto Ministério da Fazenda (MF) relativa ao exercício de 2017.
2.	Reproduzo a seguir, com ajustes de forma, o teor integral da instrução conclusiva da Secretaria de Controle Externo da Gestão Tributária, da Previdência e da Assistência Social (SecexPrevidência) , cuja proposta de encaminhamento foi endossada pelo titular da unidade técnica, exceto quanto à proposta de sobrestamento do julgamento das contas do Sr. Jorge Antônio Deher Rachid (peças 11 a 13) :
INTRODUÇÃO
Cuidam os autos de prestação de contas da Secretaria Executiva do extinto Ministério da Fazenda (MF) , relativa ao exercício de 2017.
	O processo de contas foi organizado de forma individual, conforme classificação constante do art. 5º da Instrução Normativa - TCU 63/2010. O relatório de gestão do MF 2017 (peça 1) , elaborado na forma de relatório integrado - iniciativa-piloto do novo processo de reportar a gestão do órgão -, contém a seguinte estrutura:
	a) Governança do Ministério - capítulo que trata dos cenários nacional e internacional, planejamento estratégico, governança, riscos e controles internos e perspectivas para os próximos anos (peça 1, p. 1-29) ;
	b) Resultados da Gestão - demonstra, a partir das cadeias de valor finalísticas contidas no planejamento estratégico do MF, os principais projetos e seus resultados (peça 1, p. 30-101) ;
	c) Conformidade e Eficiência da Gestão - contém informações sobre como foram gerenciados o orçamento e demais recursos disponíveis para suportar a geração dos resultados (peça 1, p. 102-129) ; e
	d) Demonstrações Contábeis - parte que demonstra a situação e a gestão financeira, orçamentária e patrimonial no exercício (peça 1, p. 130-173) .
	O MF é órgão da estrutura administrativa da República Federativa do Brasil que cuida basicamente da formulação e execução da política econômica e previdenciária. Sua missão é "Formular e gerir políticas econômicas e previdenciárias para o desenvolvimento sustentável, com justiça fiscal e social e equilíbrio intertemporal das contas públicas". O Decreto 9.003, de 13/3/2017, estabeleceu a sua estrutura regimental (peça 1, p. 18) . No entanto, impende mencionar que tal decreto fora revogado e que, atualmente, as funções do MF foram englobadas pelo Ministério da Economia, consoante expõe o artigo 10 do Decreto 9.745, de 8/4/2019.
	As principais instâncias de Governança do MF são as seguintes: Alta Administração e o Comitê Estratégico de Gestão (CEG) (peça 1, p. 16) .
	A Alta Administração é composta pelo Ministro de Estado (Henrique de Campos Meirelles) ; Secretário-Executivo (Eduardo Refinetti Guardia) ; Procurador-Geral da Fazenda Nacional (Fabrício da Soller) ; Secretário da Receita Federal do Brasil (Jorge Antônio Deher Rachid) ; Secretário de Assuntos Internacionais (Marcello de Moura Estevão Filho) ; Secretária do Tesouro Nacional (Ana Paula Vitali Janes Vescovi) ; Presidente do CARF (Adriana Gomes Rêgo) ; Secretário de Previdência (Marcelo Abi-Ramia) ; Secretário de Acompanhamento Econômico (Mansueto Facundo de Almeida Júnior) ; Secretário de Política Econômica (Fábio Kanczuk) ; Diretor-Geral da ESAF ( Manuel Augusto Alves Silva) e Presidente do COAF (Antônio Gustavo Rodrigues) .
	O CEG é um órgão colegiado criado pela Portaria MF 369, de 28/7/2011, alterada pela Portaria MF 437, de 18/11/2016, que, dentre outras funções, tem competência delegada para declarar a estratégia ministerial e formular políticas transversais relativas aos temas: planejamento estratégico, tecnologia da informação e comunicações, pessoas, projetos, processos, riscos, custos, infraestrutura e comunicação institucional. 	É composto pelo titular dos seguintes órgãos: Secretaria Executiva (SE) ; Procuradoria-Geral da Fazenda Nacional (PGFN) ; Secretaria da Receita Federal do Brasil (RFB) ; Secretaria do Tesouro Nacional (STN) ; Secretaria de Política Econômica (SPE) ; Secretaria de Assuntos Internacionais (SAIN) ; Secretaria de Acompanhamento Econômico (SEAE) ; Escola de Administração Fazendária (ESAF) ; Gabinete do Ministro (GMF) ; Conselho Administrativo de Recursos Fiscais (CARF) e Conselho de Controle de Atividades Financeiras (COAF) .
	As principais instâncias internas de apoio à Governança são: Subsecretaria de Gestão Estratégica (SGE) ; Comissão de Ética do Ministério da Fazenda (CE-MF) ; Ouvidoria-Geral do Ministério da Fazenda (OGMF) ; Assessoria Especial de Controle Interno do Ministro da Fazenda (AECI) e Corregedoria-Geral do Ministério da Fazenda (COGER) .
	Houve declarações sobre a integridade das informações apresentadas no relatório de gestão, nos termos que seguem:
	a) Declaração do Secretário Executivo do MF (peça 1, p. 31-32) - "declaro o cumprimento satisfatório das metas contidas nos planos para o exercício, a legalidade dos atos e a eficácia, eficiência e economicidade da gestão dos órgãos integrantes do Ministério da Fazenda para viabilizar e concretizar os objetivos estratégicos de gestão pública em alinhamento com o plano estratégico institucional";
	b) Declaração do Subsecretário de Planejamento, Orçamento e Administração (peça 1, p.103-104) - "declaro que os padrões de gestão do Ministério da Fazenda atendem aos requisitos de conformidade e confiabilidade das informações prestadas neste capítulo [conformidade e eficiência da gestão]";
	c) Declaração do Contador Geral (peça 1, p. 131-132) - "declaro que as informações constantes das Demonstrações Contábeis: Balanço Patrimonial, Demonstração das Variações Patrimoniais, Balanço Orçamentário, Balanço Financeiro, Demonstração dos Fluxo de Caixa e Demonstração das Mutações do Patrimônio Líquido, regidos pela Lei 4.320/1964, pelas Normas Brasileiras Técnicas de Contabilidade do Setor Público e pelo Manual de Contabilidade Aplicada ao Setor Público, relativos ao exercício de 2017, refletem nos seus aspectos mais relevantes a situação orçamentária, financeira e patrimonial do Ministério da Fazenda, exceto no tocante as ressalvas apontadas".
	O macroprocesso de planejamento estratégico integrado do MF é formal, cíclico, anual e gera como resultado alguns produtos e subprodutos, dentre os quais se destacam: i) Cadeia de Valor Integrada; ii) Mapa Estratégico; e iii) Carteira de Projetos Estratégicos Corporativos.
	A Cadeia de Valor Integrada, desenhada a partir da estrutura regimental do Ministério e do regimento interno de seus órgãos integrantes, é composta por 7 (sete) cadeias de valor finalísticas, conforme demonstra o quadro abaixo:
Quadro 1 - Cadeias de Valor Finalísticas do Ministério da Fazenda.
	Cadeia de Valor Finalística
	Órgãos que atuam na Cadeia de Valor
	Valor Gerado

	1. Gestão Integrada das Políticas Econômicas e Previdenciárias.
	Confaz, PGFN, Previc, RFB, SAIN, SEAE, SPE, SPREV, STN e Susep.
	Desenvolvimento econômico e sustentabilidade previdenciária.

	2. Gestão dos Créditos da Fazenda Pública.
	PGFN, RFB e STN.
	Arrecadação federal.

	3. Prevenção e Solução de Litígio Tributário.
	CARF, PGFN e RFB.
	Segurança jurídica e redução do litígio tributário.

	4. Gestão fiscal e financiamento público.
	ESAF, PGFN, Previc, RFB, SAIN, SPE, SPREV e STN.
	Equilíbrio fiscal e transparência das contas públicas.

	5. Desenvolvimento e proteção dos mercados regulados.
	COAF, CMN, CVM, CNSP, CRSFN, CRSNSP, ESAF, Previc, SEAE e Susep.
	Solidez, equilíbrio e eficiência dos mercados.

	6. Negociação Internacional, Comércio Exterior e Integração Regional.
	COAF, PGFN, RFB, SAIN, SEAE, SPE, SPREV, STN e Susep.
	Inserção do Estado Brasileiro no cenário internacional, fortalecimento do comércio exterior e proteção à sociedade.

	7. Desenvolvimento e Sustentabilidade da Previdência Social.
	ESAF, PGFN, RFB, SPREV e STN.
	Proteção social.

Fonte: Relatório de Gestão do Ministério da Fazenda 2017 (peça 1, p. 13) .
	O Mapa Estratégico apresenta informações da missão, visão e das diretrizes estratégicas (objetivos estratégicos) para o período 2017-2020, organizadas e alinhadas às cadeias de valor finalísticas.
	Por sua vez, os Projetos Estratégicos Corporativos são diretamente associados às diretrizes estratégicas e devem ser entendidos como ações estruturadas de intervenção em macroprocessos de negócio para fins de melhoria da gestão, aumento da eficiência, inovação e/ou desburocratização, com foco em resultados.
	Em relação ao tema "arrecadação das receitas federais", pertinente à cadeia de valor finalística "Gestão dos Créditos da Fazenda Pública" e correlacionado, inter alia, à Diretriz Estratégica 13 (DE13) - "Aumentar a eficiência e efetividade dos mecanismos de arrecadação, controle e recuperação de créditos da fazenda pública" -, o relatório de gestão reporta que houve um crescimento da arrecadação de recursos federais de 4,07% em relação ao ano de 2016. O resultado foi decorrente de fatores externos e medidas adotadas internamente para otimização dos seus macroprocessos (peça 1, p. 19-20) .
	No tocante às despesas realizadas pelo órgão, verifica-se que 61,44% das despesas de custeio são direcionadas para sistemas informatizados, bem como, para este fim, são destinados 49,26% dos investimentos (peça 1, p. 22) .
	A RFB e a PGFN, no que concerne à distribuição da força de trabalho do Ministério, concentram, respectivamente, 71% e 13% dos servidores, sendo 52,60% alocados para atividade tributária e aduaneira (peça 1, p. 23) .
EXAME TÉCNICO
	No exame desta prestação de contas, será dada ênfase nos seguintes resultados da:
	a) auditoria de gestão realizada pelo Ministério da Transparência e Controladoria Geral da União (CGU) (peça 5) , tendo por objeto a avaliação de cadeia de valor finalística "Gestão dos Créditos da Fazenda Pública" - Diretriz Estratégica de "Aumentar a Eficiência e Efetividade dos Mecanismos de Arrecadação, Controle e Recuperação dos Créditos da Fazenda Pública" -, no que se refere à efetividade dos controles internos da gestão implantados, confiabilidade dos indicadores de desempenho e conformidade dos atos de gestão praticados em temas específicos; e
	b) auditoria financeira realizada pelo TCU, no âmbito do TC 026.079/20178, cujo objeto foi avaliar a confiabilidade e transparência das informações referentes aos créditos tributários e parcelamentos fiscais registrados nas demonstrações contábeis do MF do ano de 2017.
	No que tange à conformidade dos atos de gestão, a CGU reportou que não foram apresentadas desconformidades, destacando que inconsistências com baixa materialidade foram tratadas por meio de notas de auditoria (peça 5, p. 41) .
I. Avaliação da conformidade das peças que compõem o processo
	O processo de contas foi organizado de forma individual, conforme classificação constante do art. 5º, da Instrução Normativa - TCU 63/2010, da DN TCU 161, de 1º/11/2017, e 163, de 6/12/2017; e Portaria-TCU 65/2018, relativos ao exercício 2017. Além disso, por se tratar de iniciativa-piloto, o relatório de gestão do MF também obedece à estrutura da DN TCU 170, de 19/9/2018.
	Assim, o relatório apresenta as seguintes peças:
	a) relatório de gestão do MF, exercício 2017 (peça 1) ;
	b) relatório de auditoria de gestão elaborado pela CGU (peça 5) ;
	c) certificado de auditoria (peça 6) , em que a CGU propôs o encaminhamento pela regularidade com ressalva das contas de integrante do rol de responsáveis, em conformidade com a matriz de responsabilização (peça 8) , tendo em vista as seguintes ocorrências: 	i) restrições para avaliação dos controles internos da RFB; e ii) desatualização das bases de dados que compõem o rating de classificação de créditos inscritos da Dívida Ativa da União (DAU) ;
	d) parecer do dirigente do controle interno acolheu as conclusões expressas no certificado de auditoria (peça 7) ; e
	e) pronunciamento do Ministro de Estado da Fazenda (peça 9) , que atestou haver tomado conhecimento do conteúdo das contas e das conclusões do Órgão de Controle Interno (OCI) contidas no parecer do dirigente do controle interno, referente ao processo de prestação de contas.
	Desse modo, verifica-se nos autos a presença das peças relacionadas no art. 13 da Instrução Normativa TCU 63/2010 e no art. 3º da Decisão Normativa TCU 163/2017.
II. Rol de responsáveis
	O rol de responsáveis (peça 2) contém as informações relativas aos gestores que desempenharam, durante o período a que se referem as contas, as naturezas de responsabilidade definidas no art. 10 da Instrução Normativa TCU 63/2010.
III. Processos conexos.
	O TC Processo 026.079/2017-8 trata de auditoria financeira para avaliar a confiabilidade e a transparência das informações referentes aos créditos tributários e parcelamentos fiscais registrados nas demonstrações contábeis do MF do ano de 2017 e, assim, subsidiar o processo de elaboração de relatório e parecer prévio sobre as contas do Presidente da República.
	Foram identificadas distorções de valores, classificação, apresentação ou divulgação, que estão relacionadas às contas de créditos tributários a receber e às respectivas contas de ajustes administradas pela RFB.
	Nesse contexto, foram propostas ciências e recomendações ao MF e à Secretaria do Tesouro Nacional (STN) , a fim de enfrentar as ocorrências identificadas para aperfeiçoar o registro e a contabilização dos créditos tributários a receber.
	Ainda, no decorrer dos trabalhos, a equipe de auditoria sofreu limitação, por parte da RFB, para obtenção de informações necessárias à execução da auditoria financeira em epígrafe, uma vez que foram negadas informações solicitadas pela equipe de auditoria, bem como o acesso aos seus sistemas informatizados, em clara afronta ao art. 87 da Lei 8.443/1992.
	Tal questão será analisada adiante, no item que trata dos resultados da auditoria financeira do TCU, para fins de reflexo no julgamento das contas dos responsáveis.
	O TC Processo 011.030/2018-6 trata de representação da Secretaria de Controle Externo da Fazenda Nacional (SecexFazenda) para apurar irregularidades, consoante determinação contida no Acórdão 977/2018-TCU-Plenário (TC Processo 026.079/2017-8) , de relatoria do Min. Vital do Rêgo, nestes termos:
9.8. determinar à SecexFazenda que autue processos apartados para apuração:
9.8.1. da responsabilidade pelo não fornecimento de informações requeridas à equipe de auditoria, com fundamento no art. 58, incisos V e VI, da Lei 8.443/1992 e no art. 250, inciso IV, do Regimento Interno do TCU;
9.8.2. das ilegalidades detectadas na não exclusão de contribuintes que possuem parcelamentos especiais no âmbito da RFB, mas incorreram em hipóteses legais de rescisão, a exemplo do art. 1º, § 9º, da Lei 11.941/2009 e do art. 2º, § 7º, da Lei 12.996/2014;
	Em análise de mérito do processo supracitado, a unidade técnica propôs aplicar multa, com fundamento no art. 58, incisos V e VI, da Lei 8.443/1992, ao Sr. Jorge Antônio Deher Rachid, Secretário da RFB (responsável que consta do rol) , por não atender, sob o argumento de sigilo fiscal, requisições de informações da equipe de auditoria do Tribunal de Contas da União, bem como não lhe providenciar acesso a sistemas da RFB, no âmbito do TC Processo 026.079/2017-8.
	O TC Processo 024.601/2019-5 trata de auditoria de conformidade no Fundo Especial de Desenvolvimento e Aperfeiçoamento das Atividades de Fiscalização (Fundaf) , administrado pela RFB, e da subconta especial do Fundaf, administrada pela PGFN, verificando aspectos de legalidade, legitimidade e eficiência das receitas e despesas executadas em diversos exercícios, incluindo o de 2017.
Ressalta-se que, dentre outros motivos, a auditoria no Fundaf tem o objetivo de avaliar a reclassificação, não usual, de R$ 18,48 bilhões de receitas pendentes de classificação da conta única para a conta do fundo especial em novembro e dezembro de 2017. Dada a materialidade dos recursos, eventual irregularidade nesse procedimento poderia vir a contaminar as contas apresentadas.
IV. Resultados da Auditoria de Gestão realizada pela CGU.
	O trabalho de auditoria realizado teve por objetivo avaliar a gestão do MF, tendo em vista a nova sistemática integrada de prestação de contas, servindo de projeto piloto de certificação das contas anuais do Ministério, cujo propósito visa garantir o cumprimento efetivo da legislação por meio da aplicação dos modelos de certificação de contas observados em padrões e boas práticas nacionais e internacionais.
	De acordo com a proposta de certificação das contas do MF de 2017, apresentada pelo TCU, coube à CGU emitir opinião sobre: 	i) efetividade dos controles internos de gestão implantados; ii) confiabilidade dos indicadores de desempenho; e iii) conformidade dos atos de gestão praticados.
	Em razão da relevância do valor público da arrecadação federal, bem como da materialidade dos créditos tributários evidenciados nas demonstrações contábeis do MF, definiu-se como escopo a análise da Cadeia de Valor Finalística 2 - Gestão dos Créditos da Fazenda Pública - (peça 1, p. 44-51) , constante do Mapa Estratégico do MF (peça 1, p. 13) . 	A cadeia de valor definida contempla a Diretriz Estratégica 13 (DE13) de "Aumentar a eficiência e efetividade dos mecanismos de arrecadação, controle e recuperação dos créditos da fazenda pública" (peça 1, p. 13 e 19) .
	No que tange à Governança do MF, o Órgão de Controle Interno (OCI) constatou: a) ausência de Plano de Ação para implementação da Política de Gestão de Riscos do Ministério da Fazenda (PGR-MF) (peça 5, p. 15-16) ; b) necessidade de aprimoramento das informações abrangidas no Relatório sobre Riscos para subsidiar a atuação da Alta Administração (peça 5, p. 16-18) ; c) ausência de indicadores-chaves de riscos e desempenho a serem utilizados no monitoramento e na análise crítica do gerenciamento de riscos (peça 5, p. 18-19) ; d) ausência de indicadores e metas associadas às diretrizes estratégicas da cadeia de valor do Ministério da Fazenda (peça 5, p. 19-20) ; e) falta de integração entre órgãos e unidades do Ministério da Fazenda na Gestão do Crédito Tributário (peça 5, p. 20-22) ; f) ausência de utilização dos resultados dos Procedimentos Administrativos Disciplinares (PAD) na gestão de risco das unidades (peça 5, p. 22-23) .
 Ausência de Plano de Ação para implementação da Política de Gestão de Riscos do Ministério da Fazenda (PGR-MF) (peça 5, p. 15-16) .
	A condução de gestão de riscos no MF é realizada de forma descentralizada, sendo sua estruturação e efetivação responsabilidade do dirigente máximo de cada órgão e entidade. Todavia, compete ao Comitê de Gestão de Riscos, Controle e Integridade (CGRCI) acompanhar como os órgãos e entidades da estrutura organizacional do MF executarão suas políticas setoriais, normas e metodologias de gestão de riscos, a fim de buscar gradual convergência com os princípios, diretrizes e objetivos.
	Nesse contexto, observou-se que a PGR-MF, atualmente implementada, embora seja acompanhada pelo CGRCI, não previu, na concepção da estrutura organizacional, plano de ação para estabelecer etapas e prazos visando a efetiva implementação por parte dos órgãos e entidades integrantes.
	Ante a constatação, o OCI recomendou à SE/MF, por meio do CGRCI, realizar monitoramento efetivo da implementação da Política de Gestão de Riscos (PGR) dos órgãos e entidades do MF, estabelecendo etapas, prazos e indicadores da sua evolução.
	Ainda, recomendou à SE/MF, que intensifique, junto ao CGRCI, o monitoramento da PGR-MF, estabelecendo etapas, prazos e indicadores dos órgãos e entidades da sua estrutura organizacional, de modo a fomentar a execução das políticas setoriais, normas e metodologias de gestão de riscos por cadeia de valor, buscando gradual convergência aos princípios, diretrizes e objetivos definidos pelo Ministério.
 Necessidade de aprimoramento das informações abrangidas no Relatório sobre Riscos para subsidiar a atuação da Alta Administração (peça 5, p. 16-18) .
	Foi verificado que o MF apresenta periodicamente um Caderno de Riscos Relevantes (CRR) . Segundo a CGU, esse instrumento de alguma forma reporta os principais riscos, o tratamento (implementado ou a implementar) e os interlocutores dos órgãos integrantes que detêm algum tipo de atuação sobre os riscos especificados.
	No entanto, não se vislumbrou nesse caderno informações que compreendam pontos fracos identificados nos controles internos ou atrasos em sua implementação que possam comprometer registros de incidentes de risco (riscos materializados) , eficácia do tratamento, bem como atualizações sobre ações realizadas para tratar tais riscos.
	Sendo assim, o OCI recomendou à AECI/MF, por meio do CGRCI, realizar o aprimoramento das informações do CRR do MF, objetivando assegurar que a alta administração tenha clara e precisa visão sobre os riscos relevantes, os eventos de riscos materializados e as medidas de tratamento adotadas.
 Ausência de indicadores-chaves de riscos e desempenho a serem utilizados no monitoramento e na análise crítica do gerenciamento de riscos (peça 5, p. 18-19) .
	A fim de avaliar como o órgão desenvolve, implementa, monitora e promove melhorias contínuas no processo de gerenciamento de riscos relevantes por meio da utilização de indicadores-chaves de risco e desempenho, a CGU identificou que o MF não possui indicador-chave de riscos. Tal indicador visa monitorar a exposição ao risco, bem como sinalizar a necessidade de ações a serem tomadas mesmo antes da sua materialização.
	Em relação ao indicador-chave de desempenho, o órgão manifestou a existência do indicador "nível de risco". Contudo, o OCI entendeu que o "nível de risco" informado não se trata de um indicador. 
	Nesse contexto, aponta que o indicador-chave de desempenho é instrumento que permite gerenciar os riscos na medida em que, a partir de uma definição clara dos objetivos e tolerância a risco ou variações aceitáveis no desempenho, estabelece índices de desempenho utilizados por qualquer entidade com o objetivo de monitorar a evolução da gestão de risco implementada.
	Ante a constatação, o OCI recomendou à AECI/MF, por meio do CGRCI, orientar e definir junto aos órgãos fazendários a necessidade do estabelecimento de indicadores-chave de risco e desempenho da gestão de riscos do MF.
 Ausência de indicadores e metas associadas às diretrizes estratégicas da cadeia de valor do Ministério da Fazenda (peça 5, p. 19-20) .
	O MF informou que não há indicadores ou metas formalmente associadas às diretrizes identificadas no seu Mapa Estratégico, mas que há alinhamento entre os objetivos dos órgãos integrantes, a exemplo da RFB e PGFN, e os seus objetivos estratégicos. Contudo, a CGU pondera que não existe uma relação direta, pois tal alinhamento não é claro. A dificuldade dessa compreensão pode estar associada à carência de indicadores ou conjunto ou arranjo de indicadores que possam medir o grau de atingimento dos objetivos estratégicos da cadeia de valor.
	Assim, considerando que os indicadores são instrumentos norteadores da atuação do MF para alcance de seus objetivos, a sua ausência e de metas associadas às diretrizes estratégicas podem comprometer o adequado monitoramento dos resultados, bem como dificultar a correção de rumos a serem perseguidos pelo MF.
	Ante a constatação, o OCI recomendou à SE/MF que elabore e implemente indicadores e metas associadas às diretrizes estratégicas da cadeia de valor do MF.
 Falta de integração entre órgãos e unidades do Ministério da Fazenda na Gestão do Crédito Tributário (peça 5, p. 20-22) .
	Com base na análise dos elementos de gestão e governança do MF, acerca da Cadeia de Valor Finalística 2 (Gestão de Créditos da Fazenda Pública) , referente à DE13 - Aumentar a eficiência e efetividade dos mecanismos de arrecadação, controle e recuperação dos créditos da fazenda pública -, foram verificadas fragilidades relacionadas à integração entre órgãos da estrutura do MF, visando à consecução de objetivos comuns, conforme a seguir:
	a) encaminhamento intempestivo dos débitos pela RFB (órgão de origem) para inscrição na Dívida Ativa da União (DAU) , comprometendo o alcance do objetivo estratégico da PGFN de "Garantir a efetividade e a racionalidade da recuperação do crédito público" e, consequentemente, da DE13 do MF;
	b) falta de integração entre a RFB e a PGFN no processo de mitigação do risco de esvaziamento patrimonial. Tal situação impacta a eficiência do processo de cobrança da DAU e influencia diretamente a DE13 do MF;
	c) desatualização das bases de dados que compõem o rating de classificação de créditos inscritos na DAU. Nesse contexto, verificou-se que diversas bases de dados que alimentam o rating, oriundas da RFB, não estão sendo atualizadas. Essa situação distorce os critérios do sistema e gera impacto negativo na avaliação da DAU.
	Os gestores se manifestaram acerca das constatações (peça 5, p. 46-52) . Em análise das manifestações, o OCI ratificou o entendimento firmado sobre a falta de integração em ações de cobrança do crédito público entre a RFB e a PGFN e o seu impacto na efetividade na arrecadação.
	Todavia, considerando a publicação das Portarias MF 421/2018, de 4/10/2018, (instituiu grupo de trabalho a fim de estabelecer padrão de integração e compartilhamento de dados entre os órgãos do MF) e 447/2018, de 26/10/2018 (estabeleceu prazos para cobrança administrativa no âmbito da Secretaria da RFB e para encaminhamento de créditos para fins de inscrição em DAU pela PGFN) , a CGU sinalizou que a adoção destas medidas pelo MF busca maior interação nas ações de cobrança entre suas unidades, bem como a resolução de divergências de procedimentos (peça 5, p. 52) .
	Ante as constatações e manifestações, o OCI recomendou à SE/MF que adote e implemente ações para promover a integração entre a RFB e a PGFN, visando à execução coordenada dos processos da Cadeia de Valor Finalística 2 (Gestão dos Créditos da Fazenda Pública) .
 Ausência de utilização dos resultados dos Procedimentos Administrativos Disciplinares (PAD) na Gestão de Risco das unidades (peça 5, p. 22-23) .
	No âmbito da RFB, o OCI verificou significativo estoque de PAD, bem como correlação de processos com atos de fraude e desvios que podem impactar os resultados da Cadeia de Valor Finalística 2 do MF (Gestão de Créditos da Fazenda Pública) .
	Na PGFN, constatou-se a existência de PAD que decorreram de possíveis fraudes ou falhas que também podem afetar os resultados das cadeias de valor administradas pelo órgão.
	Ainda, não obstante a RFB tenha informado que compartilha os resultados dos trabalhos de correição com as unidades envolvidas, não foi identificada sistemática para retroalimentação dos processos da organização, tampouco apresentou evidências de que as informações subsidiam o aperfeiçoamento dos controles internos e da gestão de risco.
	Por fim, o OCI reporta que o MF também não utiliza informações correcionais, de forma estruturada, para subsidiar o processo de gestão de riscos ou aperfeiçoamento da estrutura de governança da cadeia analisada.
	Os gestores se manifestaram acerca das constatações da RFB (peça 5, p. 53-55) e da PGFN (peça 5, p. 55-57) . Em relação às manifestações da RFB, o OCI considerou que as informações apresentadas pelo órgão são apenas relatos das atividades desenvolvidas nas principais áreas de sua atuação correcional, sem, contudo, demonstrar como essas informações subsidiam de forma estruturada o seu processo de gestão de riscos, tendo em vista que não foi possível ao OCI obter evidências sobre a efetiva retroalimentação das informações correcionais para utilização no processo de aprimoramento ou implantação de atividades de controle.
	No que concerne à PGFN, a CGU observou que o órgão está adotando medidas para redução do estoque de PAD ainda não concluídos, bem como aperfeiçoando a utilização dos resultados do relatório de transações sensíveis para retroalimentação das informações correcionais.
Ante as ocorrências, a CGU recomendou ao CGRCI que oriente e defina junto aos órgãos fazendários a sistematização da apropriação dos resultados de ações correicionais para o aperfeiçoamento do gerenciamento de risco e para a definição de atividades de controle de cada órgão nas cadeias de valor do MF impactadas.
V. Análise das constatações relativas à Governança do MF.
	Com base nos exames realizados pela CGU, entende-se que as recomendações expedidas são suficientes para o que foi reportado.
VI. Avaliação dos Controles Internos do MF.
A CGU apontou restrições para avaliação dos controles internos da RFB (peça 5, p. 23-29) e fragilidades de controles em processos da PGFN (peça 5, p. 29-36) .
a) Restrições para avaliação dos controles internos da RFB
	As restrições para avaliação dos controles internos da RFB (peça 5, p. 23-29) foram as seguintes: i) falta de informação prévia sobre todos os sistemas informatizados utilizados na gestão dos subprocessos objetos de auditoria e liberação de acesso aos sistemas de forma intempestiva e parcial (peça 5, p. 24) ; ii) inviabilidade de realização de testes de observância para a avaliação do funcionamento dos controles internos nos subprocessos selecionados (peça 5, p. 24-25) ; iii) restrições quanto à realização de extrações de dados do Sistema de cobrança Fiscel (peça 5, p. 25) ; iv) indisponibilidade da base de dados dos logs de registros de eventos no Sistema de Cobrança Sief Fiscel e do acesso ao Sistema E-Fau (peça 5, p. 26) ; v) medidas de segurança adotadas pela RFB para o acesso e execução de testes na sala de sigilo (peça 5, p. 26-27) ; vi) disponibilização parcial e tardia da documentação de suporte sobre a motivação da extinção de créditos inscritos em DAU (peça 5, p. 2728) ; vii) negativa de disponibilização de regras de negócio sob a alegação de sigilo estratégico (peça 5, p. 28-29) .
    Segundo o OCI, a RFB não disponibilizou todas as informações necessárias para a completa compreensão do desenho dos controles internos implantados nos subprocessos objetos da auditoria, alegando que são questões relacionadas aos sigilos fiscal de contribuintes e estratégico das regras de negócio.
	A fim de atenuar a situação, a RFB concordou em disponibilizar o acesso aos sistemas na sala de sigilo, nos termos da Portaria RFB 1.343, de 24/8/2018. Contudo, essa concessão foi parcial e intempestiva, inviabilizando a execução dos testes de auditoria que haviam sido programados.
	Ademais, o OCI registrou que, em razão dos controles instituídos, medidas de segurança realizadas na sala de sigilo dificultaram os trabalhos de auditoria, tais como o procedimento de disponibilização dos papéis de trabalho elaborados pela equipe durante a sua permanência na sala. Nesse contexto, a documentação produzida foi encaminhada pela RFB somente 25 dias depois da solicitação.
	As restrições afetaram a identificação e conhecimento do desenho dos controles internos existentes nos subprocessos analisados, bem como a aplicação dos testes de auditoria elaborados, impossibilitando o conhecimento dos fluxos de dados que envolvem os sistemas relacionados e os respectivos controles em funcionamento.
	Os gestores se manifestaram acerca das constatações (peça 5, p. 57-60) . Em sua análise (peça 5, p. 61) , o OCI consignou que as manifestações não foram suficientes para alterar o entendimento firmado no relatório.
	Ante as ocorrências, a CGU recomendou à SE/MF que apresente plano de aprimoramento gradual da auditabilidade das cadeias de valor do MF que possuem atividades resguardadas por qualquer espécie de sigilo, priorizando aqueles referentes à RFB. Além disso, propôs o encaminhamento de regularidade com ressalvas das contas de integrante do rol de responsáveis, Sr. Jorge Antônio Deher Rachid, consoante matriz de responsabilização (peça 8) .
VII. Análise das restrições para avaliação dos controles internos da RFB.
	No âmbito do TC Processo 007.822/2019-7, de relatoria do Min. Bruno Dantas, esta Corte de Contas, no que concerne ao funcionamento da sala de sigilo, já se pronunciou mediante o Acórdão 1095/2019-TCU-Plenário, in verbis:
9.2. informar ao Ministério da Economia, à Secretaria Especial da Receita Federal do Brasil e ao solicitante, que:
9.2.1. em razão das limitações relatadas na instrução da SecexPrevidência e consignadas no relatório e no voto que fundamentam este acordão, este Tribunal entende que, embora a criação da sala de sigilo represente uma iniciativa positiva, nos moldes que foi implementada, ela não possibilitou a efetiva melhora do grau de auditabilidade da RFB;
9.2.2. em processos de controle externo, a exclusiva disponibilização da sala de sigilo para fornecimento de informações solicitadas pelas equipes técnicas pode vir a caracterizar obstrução de fiscalização; (grifou-se) 
	Em relação à auditabilidade, o TC Processo 021.258/2018-0, de relatoria do Min. Raimundo Carreiro, foi instaurado com o objetivo de avaliar o grau de auditabilidade da RFB, a fim de identificar os riscos e impactos do atual estágio de transparência da administração tributária e propor melhorias aos processos. Nesse contexto, ao final do processo em epígrafe, foi determinado ao Ministério da Economia (órgão que incorporou as funções do MF) , inter alia, por meio do Acórdão 1174/2019-TCU-Plenário, a elaboração de um Plano de Auditabilidade, consoante o excerto abaixo:
9.1. Determinar ao Ministério da Economia, com fundamento no art. 43, I, da Lei 8.443/1992, c/c art. 250, inciso II, do RITCU, que elabore e apresente a este Tribunal, no prazo de 180 (cento e oitenta) dias, plano de ação com vistas a corrigir os problemas e mitigar os riscos identificados neste relatório, a fim de harmonizar a preservação do sigilo fiscal com a necessidade de controle interno e externo do sistema tributário nacional, preservando o núcleo essencial dos princípios constitucionais envolvidos, contendo, para cada uma das determinações emitidas no presente Acórdão, no mínimo, as ações necessárias, os responsáveis e os prazos previstos para implementação. (grifou-se) 
	Ante o exposto, observa-se que a recomendação do OCI está em consonância com o que fora determinado por este Tribunal. Dessa forma, entende-se que as medidas adotadas pelos órgãos de controles externo e interno são suficientes para o que foi reportado.
No entanto, em relação à proposição de regularidade com ressalva das contas do gestor, entende-se que o encaminhamento não é razoável, tendo em vista as grandes dificuldades enfrentadas pela equipe de auditoria da CGU para auditar a RFB. Tais obstáculos impediram de forma grave a realização de testes que visavam avaliar satisfatoriamente o funcionamento dos controles internos do órgão.
De acordo com o art. 70, parágrafo único, da Constituição Federal, a obrigação de prestar contas recai sobre qualquer pessoa física ou jurídica, pública ou privada, que utilize, arrecade, guarde, gerencie ou administre dinheiros, bens e valores públicos ou pelos quais a União responda, ou que, em nome desta, assuma obrigações de natureza pecuniária.
Quando evidenciada omissão no dever de prestar contas ou infração a norma legal ou regulamentar de natureza contábil, financeira, orçamentária, operacional ou patrimonial, pode o Tribunal julgar as contas irregulares, sem prejuízo da imputação de débito, quando não se consiga demonstrar, por outros meios, a boa e regular aplicação dos recursos, de acordo com o previsto no caput, incisos I e II e § 3º, art. 209 do RITCU.
b) Fragilidades de controles em processos da PGFN.
As fragilidades de controles em processos da PGFN (peça 5, p. 29-36) foram as seguintes: i) implementação parcial de controles internos no que se refere à gestão da DAU (peça 5, p. 29-30) ; ii) encaminhamento intempestivo dos débitos pelo órgão de origem para inscrição nos créditos na DAU (peça 5, p. 30-33) ; iii) insuficiência dos controles do Procedimento Especial de Diligenciamento Patrimonial (PEDP) (peça 5, p. 33-35) ; e iv) desatualização das bases de dados que compõem o rating de classificação de créditos inscritos na DAU (peça 5, p. 35-36) .
i) Implementação parcial de controles internos no que se refere à gestão da DAU (peça 5, p. 29-30) .
	O OCI consignou que, em razão da implementação parcial dos controles internos, houve limitação na aplicação de testes de controle, a fim de avaliar se foram bem concebidos e funcionam adequadamente. Ainda, a partir do mapeamento dos processos, destacou que foram identificados riscos inerentes significativos que podem comprometer a consecução do objetivo estratégico do órgão de "Garantir a efetividade e a racionalidade da recuperação do crédito público", o que afeta, por conseguinte, o alcance da DE13 do MF de "Aumentar a eficiência e efetividade dos mecanismos de arrecadação, controle e recuperação dos créditos da fazenda pública".
ii) Encaminhamento intempestivo dos débitos pelo órgão de origem para inscrição nos créditos na DAU (peça 5, p. 30-33) .
	No tocante ao encaminhamento intempestivo dos débitos pelo órgão de origem para inscrição nos créditos na DAU, a PGFN informou que foram criadas medidas para mitigar o risco em questão, tais como a publicação da Portaria PGFN 33/2018, de 8/2/2018, que regulamenta o encaminhamento de créditos pelos órgãos de origem e prevendo consequências no caso de encaminhamento intempestivo.
	O OCI informa que as medidas potencializam a mitigação do risco em comento. Todavia, destaca que o atendimento ao prazo de encaminhamento depende dos órgãos de origem, da adoção de procedimentos e de mudança da cultura organizacional. Por sua vez, menciona que as medidas seriam realmente efetivas quando houver responsabilização administrativa do agente que tenha dado causa e, em caso de dano ao erário, ocorrer a devida representação por ato de improbidade administrativa e o exercício do direito de regresso contra o responsável, conforme preceitua a Portaria PGFN 33/2018.
iii) Insuficiência dos controles do Procedimento Especial de Diligenciamento Patrimonial (PEDP) (esvaziamento patrimonial dos devedores) (peça 5, p. 33-35) .
	Em relação à insuficiência de controles do PEDP, o OCI destaca que o PEDP constitui consulta sistemática e periódica às bases de dados patrimoniais dos devedores, a fim de localizar bens e direitos de devedores. O resultado do PEDP é consolidado no Relatório de Diligenciamento Patrimonial (RDP) .
	A partir das informações do RDP, o OCI verificou a realização de diligências complementares necessárias à localização do devedor ou dos seus bens, a fim de subsidiar os pedidos de citação ou penhora nas execuções fiscais, e as medidas necessárias à contenção do esvaziamento patrimonial de devedores.
	No que concerne às diligências complementares, observou-se que o controle do diligenciamento complementar é realizado de forma descentralizada nas unidades, mediante rotinas que foram estruturadas ao longo do tempo e precedem os projetos atualmente em execução. Entretanto, não foram evidenciadas rotinas formais de controle para o adequado tratamento do risco de omissão da adoção de medidas relacionadas às diligencias complementares.
	Nas medidas necessárias à contenção do esvaziamento patrimonial dos devedores, verificou-se que a PGFN propôs procedimentos como o investimento e a priorização da infraestrutura de tecnologia da informação para garantir a efetividade do monitoramento. Além da criação de alertas de esvaziamento patrimonial. Não obstante esses avanços, o órgão informou que não houve a implantação desses procedimentos de controle devido à ausência de integração do seu sistema (PGFN Analytics) com as bases de dados da RFB.
iv) Desatualização das bases de dados que compõem o rating de classificação de créditos inscritos na DAU (peça 5, p. 35-36) .
	Preliminarmente, impende esclarecer que a Portaria MF 293/2017, que estabeleceu critérios para o rating de classificação dos créditos inscritos em DAU em quatro classes (A, B, C e D) , com ordem decrescente de recuperabilidade, dispõe que a capacidade de pagamento dos devedores inscritos em DAU será avaliada a partir da análise das informações econômico-fiscais prestadas pelo devedor ou terceiros à RFB. Ademais, a RFB fornecerá à PGFN, mediante compartilhamento de bancos de dados, as informações necessárias à aferição da capacidade de pagamento dos devedores.
	Os créditos classificados com rating nas classes "A" e "B" sofrerão um ajuste para perdas de, respectivamente, 30% e 50%. Por outro lado, os créditos com rating "C" e "D" não serão reconhecidos no Balanço Geral da União (BGU) , devendo permanecer em contas de controle até sua extinção ou reclassificação.
	Nesse contexto, verificou-se que diversas bases de dados que alimentam o rating, oriundas da RFB, não estão sendo atualizadas desde 2015. Essa situação pode distorcer os critérios do sistema e gerar impacto negativo na avaliação da DAU, causando sérios impactos no BGU do ano de 2018, demonstração contábil que compõe a prestação de contas do Presidente da República, bem como impactar as atividades de cobrança, visto que o rating também tem o objetivo de moldar toda a sistemática de atuação da PGFN.
	Segundo o OCI, "tais fatos denotam mais uma vez a falta de interação entre as unidades que compõem o MF que em última medida deveriam envidar esforços conjuntos para construção de soluções na busca pela melhor entrega de valor para a sociedade". Ainda, ressalta que a PGFN informou que, como não obteve qualquer avanço em relação à atualização das métricas do rating, suspendeu o projeto. Contudo, o órgão não informou de que forma será realizado o cálculo do ajuste para perdas da DAU, que leva em consideração o rating.
	Para a constatação, o OCI recomendou à SE/MF que adote e implemente ações para promover a integração entre a RFB e a PGFN, visando à execução coordenada dos processos da Cadeia de Valor Finalística 2 (Gestão dos Créditos da Fazenda Pública) .
	Além disso, para a constatação da desatualização das bases de dados que compõem o rating de classificação de créditos inscritos na DAU, propôs o encaminhamento de regularidade com ressalvas das contas de integrante do rol de responsáveis, Sr. Jorge Antônio Deher Rachid, consoante matriz de responsabilização (peça 8) , pelo "não fornecimento pela RFB à PGFN, mediante compartilhamento de banco de dados, de informações atualizadas sobre a capacidade de pagamentos dos devedores, necessárias à atualização do rating".
VIII. Análise das fragilidades de controles em processos da PGFN.
	Com base nos exames realizados pela CGU, verifica-se que a recomendação expedida é suficiente para o que foi reportado.
	Em relação à proposição de regularidade com ressalva das contas do gestor da RFB, Sr. Jorge Antônio Deher Rachid, entende-se que o encaminhamento é razoável, tendo em vista que o órgão deveria manter atualizadas as bases de dados que alimentam o rating da PGFN, uma vez que a situação distorce a avaliação da DAU, causando sérias implicações ao BGU, bem como impacta as atividades de cobrança dos devedores, visto que o rating também tem o objetivo de moldar toda a sistemática de atuação da PGFN.
	Portanto, propõe-se o julgamento das contas do gestor da RFB, Sr. Jorge Antônio Deher Rachid (responsável pela governança do órgão) , pela regularidade com ressalvas, nos termos da matriz de responsabilização anexa à instrução.
IX. Avaliação de indicadores,
	No tocante à avaliação de indicadores, a CGU consignou fragilidades nos indicadores de desempenho da RFB e da PGFN (peça 5, p. 36-41) , conforme o quadro a seguir:
Quadro 2 - Fragilidades nos indicadores de desempenho da RFB e da PGFN.
	Unidade Responsável
	Indicador
	Aferição
	Fragilidades Identificadas

	PGFN
	Recuperação das estratégias de cobrança administrativa.
	O valor recuperado com as estratégias de cobrança administrativa.
	Base de dados utilizada não é historiada; e fragilidade nos atributos confiabilidade, independência e validade.

		Recuperação das estratégias de cobrança judicial.
	O valor recuperado com estratégias de cobrança judicial.
	
		Tempo médio para recuperação.
	O tempo necessário para recuperar o crédito sem a ocorrência de parcelamento.
	Base de dados utilizada não é historiada; e fragilidade no atributo acessibilidade.

		Índice de êxito da cobrança.
	O percentual de créditos inscritos nos últimos cinco anos cuja cobrança foi exitosa.
	Base de dados utilizada não é historiada; e fragilidade no atributo validade.

	RFB
	Efetividade da cobrança administrativa.
	A efetividade das ações de Cobrança Administrativa Especial, com a medição dos valores arrecadados, parcelados ou compensados em um conjunto de créditos tributários constituídos.
	Fragilidade nos atributos comparabilidade, estabilidade e validade.

		Índice do crédito tributário garantido.
	A relação entre o Crédito Tributário garantido (por arrolamento, cautelar fiscal, depósitos judiciais, seguro garantia e carta fiança) e o total de Crédito Tributário passível de garantia.
	
Fonte: Relatório de Auditoria de Gestão da CGU (peça 5, p. 36-41) .
	Nesse contexto, o OCI concluiu que as fontes de dados e parâmetros de extração dos valores que compõem os indicadores da RFB e da PGFN são, em seus aspectos materiais, confiáveis, exceto no que se refere às fragilidades apontadas.
	Dessa forma, a CGU recomendou à SE/MF que auxilie a RFB e a PGFN no aprimoramento de seus indicadores de desempenho.
X. Análise dos indicadores de desempenho da RFB e da PGFN.
	Com base nos exames realizados pela CGU, entende-se que a recomendação expedida é suficiente para o que foi reportado.
	No que tange ao monitoramento das recomendações da CGU (peça 5, p. 41-42) , o OCI destaca que existe um estoque de recomendações a serem cumpridas que superam doze meses da data de envio ao órgão, ressaltando que foram sistematicamente reiteradas ao gestor.
XI. Análise das informações relativas ao monitoramento das recomendações da CGU.
	Em face da baixa eficiência no atendimento das recomendações exaradas pela CGU, propõe-se que seja dada ciência à SE/MF de que a ausência de medidas efetivas para o atendimento das recomendações da CGU viola o que prevê o item 3.1 do Anexo I - Norma de Execução -, da Portaria CGU 500/2016, de 8/3/2016, visto que é responsabilidade do gestor garantir a execução das providências por ele assumidas, bem como manter atualizado o Plano de Providências Permanente (PPP) , na medida da adoção de providências no âmbito do órgão.
XII. Resultados da Auditoria Financeira realizada pelo TCU
	A auditoria financeira (TC Processo 026.079/2017-8) , de relatoria do Min. Vital do Rêgo, avaliou a confiabilidade e a transparência das informações referentes aos créditos tributários e parcelamentos fiscais registrados nas demonstrações contábeis do MF do ano de 2017.
	Na avaliação, foram identificadas distorções de valores, classificação, apresentação ou divulgação, que estão relacionadas às contas de créditos tributários a receber e às respectivas contas de ajustes administradas pela RFB, conforme expõe o excerto do Voto do Min. Vital do Rêgo, que precedeu o Acórdão 977/2018-TCU-Plenário:
a) reconhecimento indevido de créditos tributários de empresas ativas, mas não plenamente operacionais, ou seja, empresas em situação de recuperação judicial, extrajudicial, em processo de falência ou falida, no montante de R$ 6,19 bilhões, em 31/12/2017, considerados apenas os créditos inscritos a partir de 2003, relativamente a 6.790 empresas, conforme informação da própria RFB; a aplicação do índice de não recuperação de 82,45%, adotado pela Receita, aponta ajustes de perdas de R$ 5,11 bilhões e, por via de consequência, uma superavaliação do ativo de R$ 1,09 bilhão;
b) reconhecimento indevido de créditos tributários de empresas inativas, no valor de R$ 14,53 bilhões, calculado pela RFB, montante que, aplicado o índice de não recuperação de 82,45%, ou R$ 11,98 bilhões, acarreta uma superavaliação de ativo da ordem de R$ 2,55 bilhões;
c) reconhecimento indevido de créditos tributários vencidos há mais de quinze anos, em valores de R$ 17,44 bilhões, segundo apuração da própria RFB, valor que, descontado o ajuste de 82,45%, relativo ao índice de não recuperação, gera uma superavaliação do ativo da ordem de R$ 3,04 bilhões;
d) reconhecimento indevido de créditos tributários prescritos, apurado pela equipe de auditoria em análise de processo administrativo fiscal específico relativo à notória empresa de grande porte que teve a falência decretada, cujo crédito tributário de R$ 5,5 milhões estava prescrito desde 2012, mas que constava nas demonstrações do MF até 2017;
e) utilização inadequada, pela RFB, de índice de ajuste para perdas de créditos tributários acima de R$ 1.000,00, no percentual de 82,45%, porquanto a Receita se utilizou da metodologia de classificação dos créditos da dívida ativa da União adotada pela PGFN, sem considerar o histórico de recebimentos passados dos créditos tributários a receber, como preconizado pelo Manual Siafi 020342;
f) ausência de exclusão, por inadimplência, de contribuintes em parcelamentos, em face de não atendimento às condições impostas pelas Leis 10.522/2002, parcelamento ordinário, e 11.941/2009 e 12.996/2014, parcelamentos extraordinários, o que demonstra falha no controle de inadimplência, na medida em que vários contribuintes não são excluídos mesmo se enquadrando nos requisitos legais para tanto;
g) defasagem e falha na periodicidade do reconhecimento de créditos a receber, porquanto a RFB não tem respeitado o prazo mensal para os lançamentos contábeis relativamente à conta créditos tributários a receber, como determina o Manual Siafi, Seção 020333, o que gerou uma subavaliação de R$ 9,20 bilhões do ativo registrado nas demonstrações contábeis do MF relativas ao ano de 2017.
	Ante os achados, foram propostas ciências e recomendações ao MF e à Secretaria do Tesouro Nacional, a fim de enfrentar as ocorrências identificadas para aperfeiçoar o registro e a contabilização dos créditos tributários a receber.
	Ainda, registrou-se, no decorrer dos trabalhos de auditoria, que a equipe sofrera limitação, por parte da RFB, para obtenção de informações necessárias à execução da auditoria financeira em epígrafe, uma vez que foram negadas informações solicitadas pela equipe de auditoria, bem como o acesso aos seus sistemas informatizados, em clara afronta ao art. 87 da Lei 8.443/1992.
	As graves limitações impostas ao trabalho deste órgão de controle externo resultaram na abstenção de conclusão acerca da confiabilidade e transparência das informações prestada pela RFB, conforme constam nas deliberações do Acórdão 977/2018-TCU-Plenário, de relatoria do Min. Vital do Rêgo, in verbis:
ACORDAM os Ministros do Tribunal de Contas da União, reunidos em sessão de Plenário, ante as razões expostas pelo Relator em:
9.1. abster-se de expressar conclusão sobre a confiabilidade e a transparência das informações referentes a Créditos Tributários a Receber a cargo da Secretaria da Receita Federal do Brasil (RFB) registrados nas demonstrações contábeis do Ministério da Fazenda do ano de 2017, de acordo com o art. 13, § 3º da Resolução TCU 291/2017 e com o item 633 do Manual de Auditoria Financeira do TCU, Portaria Segecex 23/2016;
 (...) 
9.13. informar ao Senhor Presidente da República, por meio da Casa Civil da Presidência da República, que a obstrução aos trabalhos de fiscalização ocorrida na auditoria financeira realizada nas demonstrações contábeis do Ministério da Fazenda do ano de 2017 pode impactar no exame da prestação de Contas do Governo Federal no referido exercício, diante da impossibilidade de manifestação conclusiva deste Tribunal acerca da confiabilidade e transparência das informações referentes a Créditos Tributários a Receber a cargo da Secretaria da Receita Federal do Brasil (RFB) ; (grifou-se) 
	De mais a mais, para apurar irregularidades relativas à negativa de informações e acesso a sistemas da RFB, foi instaurada a representação TC Processo 011.030/2018-6. Em análise de mérito desse processo, a unidade técnica propôs aplicar multa, com fundamento no art. 58, incisos V e VI, da Lei 8.443/1992, ao Sr. Jorge Antônio Deher Rachid, Secretário da RFB (responsável com contas para serem julgadas nestes autos) , por não atender, sob o argumento de sigilo fiscal, requisições de informações da equipe de auditoria do Tribunal de Contas da União, bem como não lhe providenciar acesso a sistemas da RFB, no âmbito do TC Processo 026.079/2017-8.
XIII. Análise dos resultados da auditoria financeira.
	Em relação aos achados relativos às distorções de valores, classificação, apresentação ou divulgação, que estão relacionadas às contas de créditos tributários, pugna-se que as deliberações que constam do Acórdão 977/2018-TCU-Plenário, de relatoria do Min. Vital do Rêgo, são suficientes para o que foi reportado.
	Para as questões concernentes às restrições impostas à equipe de auditoria do TCU, considerando os seus potenciais reflexos no exame da prestação de contas do governo federal, observa-se o Acórdão 1322/2018-TCU-Plenário (TC Processo 012.535/2018-4) , de relatoria do Min. Vital do Rêgo, que aprovou o parecer prévio sobre as Contas do Presidente da República do exercício de 2017, com a seguinte deliberação:
Alertar o Ministério da Fazenda, com fundamento nos arts. 14 e 15 da Lei 10.180/2001, acerca de que a obstrução dos trabalhos de auditoria financeira do TCU em suas demonstrações contábeis, com a finalidade de trazer subsídios à apreciação das contas do Presidente da República, pode comprometer a emissão de opinião por parte desta Corte de Contas. (grifou-se) 
	Tal alerta corrobora a gravidade da obstrução dos trabalhos de auditoria da CGU e do TCU por parte do gestor da RFB, consoante o também exposto anteriormente nos itens 62-74 desta instrução.
Há de se considerar, ainda, que se encontram pendentes de julgamento o mérito do TC Processo 011.030/2018-6 e do TC Processo 024.601/2019-5 (processos conexos aos autos) , ambos capazes de alterar a avaliação deste Tribunal acerca da boa e regular aplicação dos recursos públicos por parte do gestor da RFB, Sr. Jorge Antônio Deher Rachid.
 Nesse sentido, propõe-se que as contas do gestor da RFB, Sr. Jorge Antônio Deher Rachid, sejam sobrestadas para julgamento, com fundamento no art. 157 do RITCU c/c § 2º do art. 47 da Resolução-TCU nº 259, de 7/5/2014, considerando os termos da matriz de responsabilização anexa à instrução.
CONCLUSÃO
	Os encaminhamentos (recomendações, ciências etc.) da CGU e do TCU, respectivamente, nas auditorias de gestão e financeira, são suficientes para o que foi reportado, consoante as análises realizadas na seção anterior.
Em relação às restrições impostas às equipes de auditoria dos órgãos de controles interno e externo, entende-se que a determinação do TCU ao Ministério da Economia, contida Acórdão 1174/2019-TCU-Plenário, de relatoria do Min. Raimundo Carreiro, para que elabore um Plano de Auditabilidade, no âmbito do TC Processo 021.258/2018-0, é suficiente para prevenir a ocorrência de situações semelhantes que impeçam os órgãos de cumprirem suas missões institucionais.
	Contudo, ante o que foi reportado nos itens 62-74; 83-91 e 104-108 desta instrução e na matriz de responsabilização anexa, considerando que há o TC Processo 011.030/2018-6 pendente de julgamento com proposta de aplicação de multa ao Sr. Jorge Antônio Deher Rachid (gestor da RFB) , bem como a tramitação do TC Processo 024.601/2019-5 (Auditoria do Fundaf) , cuja análise pode também impactar o mérito destas contas, propõe-se sobrestar o julgamento das contas do gestor em epígrafe, com fundamento no art. 157 do RITCU c/c § 2º do art. 47 da Resolução-TCU nº 259, de 7/5/2014.
	Em relação à desatualização da base de dados, para o momento, verifica-se que a recomendação do OCI é suficiente para a falta identificada, uma vez que recomenda à SE/MF que adote e implemente ações para promover a integração entre a RFB e a PGFN, visando à execução coordenada dos processos da Cadeia de Valor Finalística 2 (Gestão dos Créditos da Fazenda Pública) .
	Ainda, propõe-se julgar regulares as contas dos demais responsáveis constantes no rol, dando-lhes quitação plena.
	Por derradeiro, em face da baixa eficiência no atendimento das recomendações exaradas pela CGU, propõe-se que seja dada ciência à SE/ME de que a ausência de medidas efetivas para o atendimento destas recomendações viola o que prevê o item 3.1 do Anexo I - Norma de Execução - da Portaria CGU 500/2016, de 8/3/2016, visto que é responsabilidade do gestor garantir a execução das providências por ele assumidas, bem como manter atualizado o Plano de Providências Permanente (PPP) , na medida da adoção de providências no âmbito do órgão.
PROPOSTA DE ENCAMINHAMENTO
Diante do exposto, submetem-se os autos à consideração superior, propondo:
	a) sobrestar, com fundamento no art. 157 do RITCU c/c § 2º do art. 47 da Resolução-TCU nº 259, de 7/5/2014, as contas do Sr. Jorge Antônio Deher Rachid (CPF: XXX.985.907-XX) , secretário da RFB, tendo em vista a pendência de julgamento do TC Processo 011.030/2018-6, bem como a tramitação do TC Processo 024.601/2019-5, cujos resultados poderão afetar o julgamento de seu mérito;
		b) julgar regulares, com fundamento nos arts. 1º, inciso I, 16, inciso I, 17 e 23, inciso I, da Lei 8.443/1992 c/c os arts. 1º, inciso I, 207 e 214, inciso I, do Regimento Interno, as contas dos Srs. Paulo Ricardo de Souza Cardoso (CPF: XXX.075.840-XX) ; Claudio Xavier Seefelder Filho (CPF XXX.070.878-XX) ; Antônio Gustavo Rodrigues (CPF: XXX.621.307-XX) ; Antônio Carlos Ferreira de Sousa (CPF: XXX.494.651-XX) ; Alexandre Manoel Ângelo da Silva (CPF XXX.966.294-XX) ; Nerylson Lima da Silva (CPF XXX.475.664-XX) ; Guilherme Laux (CPF: XXX.159.418-XX) ; Fabrício Moura Moreira (CPF XXX.350.032-XX) ; Adriana Gomes Rego (CPF: XXX.785.114-XX) ; Eduardo Refinetti Guardia (CPF: XXX.666.638-XX) ; Fernando Nascimento Barbosa (CPF: XXX.305.001-XX) ; Daniel Rodrigues Alves (CPF: XXX.980.801-XX) ; Julieta Alida Garcia Verleun (CPF: XXX.105.616-XX) ; Gustavo Sampaio de Arrochela Lobo (CPF: 824.379.551 00) ; Luiz Francisco Monteiro de Barros Neto (CPF: XXX.347.227-XX) ; Nina Maria Arcela (CPF: XXX.474.787-XX) ; Rodrigo Toledo Cabral Cota (CPF: XXX.435.024-XX) ; Ariosto Antunes Culau (CPF: XXX.835.000-XX) ; Júlio Alexandre Menezes da Silva (CPF: XXX.641.331-XX) ; Ana Paula Vitali Janes Vescovi (CPF: 862.654.587 87) ; Otávio Ladeira de Medeiros (CPF: XXX.675.548-XX) ; Fabio Kanczuk (CPF: XXX.286.078-XX) ; Ivandre Montiel da Silva (CPF: XXX.975.660-XX) ; Fabricio da Soller (CPF: XXX.223.979-XX) ; Marcelo Abi-Ramia Caetano (CPF: XXX.897.697-XX) ; Cinara Wagner Fredo (CPF: XXX.747.539-XX) ; Benedito Adalberto Brunca (CPF: XXX.420.648-XX) ; Mansueto Facundo de Almeida Junior (CPF: XXX.667.393-XX) ; Ângelo José Mont Alverne Duarte (CPF: XXX.286.788-XX) ; Manuel Augusto Alves Silva (CPF: XXX.887.241-XX) ; Fernando Coppe Alcaraz (CPF: XXX.405.858-XX) ; Ricardo Soriano de Alencar (CPF: 606.468.451 87) ; Pedro Calhman de Miranda (CPF: XXX.589.131-XX) ; Laura Rodrigues Rabelo (CPF: XXX.007.306-XX) ; Marcello de Moura Estevão Filho (CPF: XXX.488.807-XX) ; Erivaldo Alfredo Gomes (CPF: XXX.969.471-XX) ; Carlos Alberto Freitas Barreto (CPF: XXX.482.805-XX) , dando-lhes quitação plena;
c) dar ciência ao Ministério da Economia de que a ausência de medidas efetivas para o atendimento das recomendações exaradas pela CGU viola o que prevê o item 3.1 do Anexo I - Norma de Execução -, da Portaria CGU 500/2016, de 8/3/2016, visto que é responsabilidade do gestor garantir a execução das providências por ele assumidas, bem como manter atualizado o Plano de Providências Permanente (PPP) , na medida da adoção de providências no âmbito do órgão; 
d) encaminhar cópia do acordão que for adotado ao Ministério da Economia;
e) dar ciência aos interessados de que o inteiro teor da deliberação pode ser consultado no endereço www.tcu.gov.br/acordaos; e
f) retornar os autos à Secretaria de Controle Externo da Gestão Tributária, da Previdência e da Assistência Social (Secex Previdência) .
***
2.       Segue-se o parecer do titular da SecexPrevidência, parcialmente concordante com a proposta da instrução retrotranscrita, exceto quanto ao sobrestamento do feito em relação às contas de Jorge Antônio Deher Rachid (peça 14) :
Na instrução constante da peça 11 destes autos, propõe o AUFC Raimundo Sergio Farias Padilha, com a anuência do titular da Diretoria de Fiscalização da Gestão Tributária e Aduaneira - Dtrib (peça 12) ,  o julgamento pela  regularidade das contas dos responsáveis listados no item 'b' do parágrafo 115, bem como o sobrestamento das contas do Sr. Jorge Antônio Deher Rachid.
Manifesto concordância com a proposta apresentada, relativamente à regularidade das contas indicadas, divergindo, porém, pelas razões expostas a seguir, da proposição de sobrestamento das contas do Sr. Jorge Antônio Deher Rachid, sem prejuízo de alguns ajustes nos itens finais, à luz da Resolução-TCU 315/2020 e da Portaria-Segecex 9/2020.
Nota-se que a indicação de sobrestamento das contas do Sr. Jorge Antônio Deher Rachid se atrela aos resultados das apreciações dos processos TC Processo 024.601/2019-5 e TC Processo 011.030/2018-6, os quais, em tese, poderiam afetar o julgamento do mérito das presentes contas.
O TC Processo 024.601/2019-5 trata de auditoria de conformidade realizada com o objetivo de avaliar aspectos de legalidade, legitimidade e eficiência das receitas e despesas executadas com recursos legalmente vinculados ao Fundo Especial de Desenvolvimento e Aperfeiçoamento das Atividades de Fiscalização (Fundaf) , geridos pela Secretaria Especial da Receita Federal do Brasil (RFB) .
O relatório produzido pela equipe de fiscalização propõe expedir determinações, recomendações e ciências ao então Ministério Economia, em relação a situações constatadas no âmbito da gestão do Fundaf (peça 114 do TC Processo 024.601/2019-5) . Além disso, nos termos do art. 8º da Resolução TCU 315/2020, propõe comunicação ao Plenário no sentido de que a SecexPrevidência venha a instaurar representação que poderá, eventualmente e entre outras consequências, apurar responsabilidade decorrente da assinatura da Portaria Interministerial 8, de 22/11/2016, que regulamenta o inc. II do art. 30 da Lei 13.327/2016 (parágrafo 197, item a.5 daquele relatório) .
Verifica-se, no entanto, por parte do Ministério da Fazenda, que a referida portaria foi assinada por Eduardo Refinetti Guardia e sua publicação ocorreu no exercício de 2016. Eventuais irregularidades nessa assinatura não podem ser imputadas e, por consequência, afetar as constas do exercício seguinte, 2017, falecendo fundamento, neste ponto, para a proposta de sobrestamento em relação a esse processo (TC Processo 024.601/2019-5) .
O TC Processo 011.030/2018-6, por sua vez, trata de representação, autuada em cumprimento ao item 9.8 do Acórdão 977/2018-TCU-Plenário, de relatoria do Ministro Vital do Rego, para apurar a responsabilidade pelo não fornecimento de informações a equipe de auditoria e possíveis ilegalidades detectadas na não exclusão de contribuintes que possuem parcelamentos especiais no âmbito da RFB.  O sobrestamento proposto pelo auditor está relacionado à primeira situação - não fornecimento de informações por parte da RFB, sob alegação de sigilo fiscal.
Tenho por igualmente impertinente o sobrestamento proposto, ante as ponderações vertidas no despacho proferido naqueles autos, bem como no TC Processo 010.472/2016-9 (Relatório de Monitoramento) , as quais reproduzo, dada a identidade do assunto. 
Como afirmado em tais autos, a recusa reiterada da Receita Federal em disponibilizar informações ao TCU levou à abstenção de opinião sobre a fidedignidade das demonstrações financeiras do Órgão nos exercícios de 2017, 2018 e 2019:
0. Receita Federal do Brasil, exercício de 2017: Acórdão 977/2018-TCU-Plenário, de relatoria do Ministro Vital do Rego (TC Processo 026.079/2017-8) ;
0. Ministério da Fazenda, exercício de 2018: Acórdão 1382/2019-TCU-Plenário, de relatoria da Ministra Ana Arraes (TC Processo 034.554/2018-1) ;
0. Ministério da Economia, exercício de 2019: Acórdão 1.461/2020, de relatoria do Ministro Bruno Dantas (TC Processo 036.129/2019-4) .
Os resultados recorrentes dessas deliberações estimularam o estreitamento das discussões, a instituição de Grupos de Trabalho tanto no âmbito do Ministério da Fazenda como no TCU, culminando na criação de um ambiente seguro e controlado (sala de sigilo) , a partir da edição da Portaria RFB 1.343/2018, para que os auditores do TCU possam acessar as informações da Receita Federal.
Embora o modelo da sala de sigilo tenha se mostrado incompatível com as necessidades do TCU, como bem descrito na instrução, tal iniciativa conferiu algum acesso aos sistemas e às informações da Receita. No Acórdão 1095/2019-TCU-Plenário (TC Processo 007.822/2019-7) , de relatoria do Ministro Bruno Dantas, esta Corte de Contas informou ao Ministério da Economia e à Receita Federal do Brasil que:
9.2.1. em razão das limitações relatadas na instrução da SecexPrevidência e consignadas no relatório e no voto que fundamentam este acordão, este Tribunal entende que, embora a criação da sala de sigilo represente uma iniciativa positiva, nos moldes que foi implementada, ela não possibilitou a efetiva melhora do grau de auditabilidade da RFB; 
9.2.2. em processos de controle externo, a exclusiva disponibilização da sala de sigilo para fornecimento de informações solicitadas pelas equipes técnicas pode vir a caracterizar obstrução de fiscalização;
 (destaque nosso) 
Devido à "contumácia da Secretaria da Receita Federal em negar acesso do TCU a informações relevantes para que possa ser feita a sua auditabilidade", segundo consignou o Ministro Raimundo Carreiro no voto do Acórdão 1174/2019-TCU-Plenário, de sua relatoria, foi realizada auditoria operacional naquele Órgão (TC Processo 021.258/2018-0) . Acrescentou ainda o Ministro:
Consoante observado pela SecexPrevidência, há mais de quarenta anos, as normas internacionais de auditoria sobre a administração tributária, de forma semelhante às normas nacionais, determinam que as entidades com mandatos equivalentes ao do TCU tenham poderes para auditar a cobrança de impostos da forma mais extensa possível, podendo, inclusive, examinar arquivos fiscais individuais, o sistema e a eficiência da cobrança de impostos, a consecução de metas de receita e propor melhorias ao Poder Legislativo.
Entretanto, segundo levantamento realizado pela SecexPrevidência, todos os atuais ministros e ministros-substitutos do Tribunal relataram ao menos um processo que foi obstado pela Secretaria Especial da Receita Federal, sob a alegação de sigilo fiscal, de, ao menos, 122 trabalhos de auditoria e fiscalização realizados pelo Tribunal na Secretaria da Receita Federal e foram prejudicados pela recusa daquela Secretaria em fornecer as informações solicitadas por esta Corte.
No âmbito daquele processo, como registrado no voto no Ministro Relator, foram realizadas reuniões entre os atores envolvidos nas quais o Ministério da Economia manifestou o propósito de adotar providências que viabilizassem a auditabilidade da Receita Federal, o que restou formalizado no Ofício SEI 469/2019/SE-ME, nos seguintes termos:
10. Finalmente, cumpre ainda destacar que o objetivo primordial da continuidade das iniciativas iniciadas em 2018 é permitir que os órgãos de controle, e notadamente essa Corte de Contas, possam, em colaboração com o Ministério da Economia, avaliar de forma consistente a auditabilidade do sistema tributário nacional, evitando que ocorram novos registros, em processos futuros, relativos a obstruções aos trabalhos de fiscalização e/ou auditoria realizados pelos órgãos de controle no âmbito do Ministério da Economia, em especial no âmbito da RFB. (destaque nosso) 
Como resultado dessas iniciativas, impende registrar que se encontra em trâmite no Tribunal Acordo de Cooperação com o Ministério da Economia para viabilizar a auditabilidade dos dados da Receita Federal. O Acordo se faz possível, neste momento, em decorrência do Decreto 10.209/2020, editado em janeiro deste ano, e que possibilita o compartilhamento de informações necessárias à realização de procedimentos de fiscalização, inclusive aquelas protegidas por sigilo fiscal, referentes ao funcionamento interno da Receita Federal. O Decreto foi antecedido pelo Parecer 053/2019/CNSUNIAO/CGU/AGU, de 17/10/2019, que já deixava clara a possibilidade de compartilhamento dos mencionados dados com esta Casa. Portanto, são visíveis os passos dados ao longo do tempo até se chegar à edição do Decreto.
Dessa forma, na análise da conduta de não fornecimento de informações por parte do Sr. Jorge Antônio Deher Rachid, no âmbito do TC Processo 011.030/2018-6, deve-se levar em conta as seguintes atenuantes:
	- que a iniciativa da criação da sala de sigilo, considerada positiva, mesmo não atendendo às necessidades da auditoria, foi o início de um processo que tem convergido para ações que podem, efetivamente, vir a garantir a auditabilidade dos dados da Receita Federal em um futuro próximo;
	- o fato de que os obstáculos encontrados pela equipe de auditoria não resultaram de um ato isolado e individual do responsável; foram frutos de anos de um entendimento jurídico sedimentado em sentido oposto, apenas agora em real alteração, via normativo do Chefe do Executivo Federal; não se restringindo a um trabalho específico, em verdade, com impacto em mais de uma centena de fiscalizações, as quais certamente perpassaram por diferentes gestões da Receita Federal., como registrado no voto do Ministro Raimundo Carreiro no Acórdão 1174/2019-TCU-Plenário. 
Assim, mesmo diante de eventual sanção de multa por parte deste Tribunal no âmbito do TC Processo 011.030/2018-6, o cenário apresentado, de problema não restrito a uma gestão e que denotou passos de solução ao longo dos últimos anos, revelaria fundamento para ressalva no julgamento das contas, mas não para uma possibilidade de mácula de irregularidade todo o conjunto da gestão do Sr. Jorge Antônio Deher Rachid, tornando impertinente o sobrestamento. Nesse sentido, tem-se por razoável a consideração da regularidade com ressalva das contas.
Portanto, em relação ao encaminhamento proposto pelo auditor, tendo em vista as ponderações tecidas e as recentes alterações normativas trazidas pela Resolução TCU 315/2020, entendo pertinente ajustes para figurar nos seguintes termos:
julgar regulares com ressalva, com fundamento nos arts. 1º, inciso I, 16, inciso II, 18 e 23, inciso II, da Lei 8.443/1992 c/c os arts. 1º, inciso I, 208 e 214, inciso II, do Regimento Interno, as contas do Sr. Jorge Antônio Deher Rachid (CPF XXX.985.907-XX) ;
julgar regulares, com fundamento nos arts. 1º, inciso I, 16, inciso I, 17 e 23, inciso I, da Lei 8.443/1992 c/c os arts. 1º, inciso I, 207 e 214, inciso I, do Regimento Interno, as contas dos Srs. Paulo Ricardo de Souza Cardoso (CPF XXX.075.840-XX) ; Claudio Xavier Seefelder Filho (CPF XXX.070.878-XX) ; Antônio Gustavo Rodrigues (CPF XXX.621.307-XX) ; Antônio Carlos Ferreira de Sousa (CPF XXX.494.651-XX) ; Alexandre Manoel Ângelo da Silva (CPF XXX.966.294-XX) ; Nerylson Lima da Silva (CPF XXX.475.664-XX) ; Guilherme Laux (CPF XXX.159.418-XX) ; Fabrício Moura Moreira (CPF XXX.350.032-XX) ; Adriana Gomes Rego (CPF XXX.785.114-XX) ; Eduardo Refinetti Guardia (CPF XXX.666.638-XX) ; Fernando Nascimento Barbosa (CPF XXX.305.001-XX) ; Daniel Rodrigues Alves (CPF XXX.980.801-XX) ; Julieta Alida Garcia Verleun (CPF XXX.105.616-XX) ; Gustavo Sampaio de Arrochela Lobo (CPF 824.379.551 00) ; Luiz Francisco Monteiro de Barros Neto (CPF XXX.347.227-XX) ; Nina Maria Arcela (CPF XXX.474.787-XX) ; Rodrigo Toledo Cabral Cota (CPF XXX.435.024-XX) ; Ariosto Antunes Culau (CPF XXX.835.000-XX) ; Júlio Alexandre Menezes da Silva (CPF XXX.641.331-XX) ; Ana Paula Vitali Janes Vescovi (CPF 862.654.587 87) ; Otávio Ladeira de Medeiros (CPF XXX.675.548-XX) ; Fabio Kanczuk (CPF XXX.286.078-XX) ; Ivandre Montiel da Silva (CPF XXX.975.660-XX) ; Fabricio da Soller (CPF XXX.223.979-XX) ; Marcelo Abi-Ramia Caetano (CPF XXX.897.697-XX) ; Cinara Wagner Fredo (CPF XXX.747.539-XX) ; Benedito Adalberto Brunca (CPF XXX.420.648-XX) ; Mansueto Facundo de Almeida Junior (CPF XXX.667.393-XX) ; Ângelo José Mont Alverne Duarte (CPF XXX.286.788-XX) ; Manuel Augusto Alves Silva (CPF XXX.887.241-XX) ; Fernando Coppe Alcaraz (CPF XXX.405.858-XX) ; Ricardo Soriano de Alencar (CPF 606.468.451 87) ; Pedro Calhman de Miranda (CPF XXX.589.131-XX) ; Laura Rodrigues Rabelo (CPF XXX.007.306-XX) ; Marcello de Moura Estevão Filho (CPF XXX.488.807-XX) ; Erivaldo Alfredo Gomes (CPF XXX.969.471-XX) ; Carlos Alberto Freitas Barreto (CPF XXX.482.805-XX) , dando-lhes quitação plena;
dar ciência ao Ministério da Economia, com fundamento no art. 9º, inciso I, da Resolução-TCU 315/2020, que a ausência de medidas efetivas para o atendimento das recomendações exaradas pela CGU viola o que prevê o item 3.1 do Anexo I - Norma de Execução -, da Portaria CGU 500/2016, de 8/3/2016, visto que é responsabilidade do gestor garantir a execução das providências por ele assumidas, bem como manter atualizado o Plano de Providências Permanente (PPP) , na medida da adoção de providências no âmbito do Órgão;
informar ao Ministério da Economia do acórdão que vier a ser proferido, destacando que o relatório e o voto que fundamentam a deliberação ora encaminhada podem ser acessados por meio do endereço eletrônico www.tcu.gov.br/acordaos; 
arquivar os presentes autos.
Declaro, ainda, que foi verificado, no que se mostrou aplicável, o atendimento às disposições constantes da Resolução TCU 315/2020.
Ressalto, ademais, que o assunto tratado nestes autos, relativamente à negativa de acesso a informações pela Receita Federal também foi objeto de pronunciamento nos processos TC Processo 011.030/2018-6 (Representação) e TC Processo 010.472/2016-9 (Relatório de Monitoramento) , que saem no mérito simultaneamente e cuja consideração conjunta, a título de análise, se indica, diante da extensão temporal do fato e para evitar eventuais avaliações incoerentes entre si. 
4.	O Ministério Público junto ao Tribunal, representado no feito pela Procuradora-Geral Cristina Machado da Costa e Silva, endossou, por conta singela, a proposta formulada pelo titular da unidade técnica (peça 14) .
É o Relatório.

não há

Procuradora-Geral Cristina Machado da Costa e Silva.

PRESTAÇÃO DE CONTAS. EXERCÍCIO 2017. SECRETARIA EXECUTIVA DO EXTINTO MINISTÉRIO DA FAZENDA. QUESTIONAMENTOS SOBRE DIFICULDADES OPOSTAS PELA SRFB AO ACESSO, PELO TCU, A INFORMAÇÕES PROTEGIDAS POR SIGILO FISCAL, COM POTENCIAL DE CONFIGURAR OBSTRUÇÃO AO EXERCÍCIO DE FISCALIZAÇÃO. QUESTÃO ENFRENTADA EM OUTROS PROCESSOS DE CONTROLE EXTERNO. MITIGAÇÃO DO PROBLEMA MEDIANTE INTERLOCUÇÕES E AÇÕES COOPERATIVAS ENTRE SRFB E TCU, A ATENUAR A CONDUTA DO TITULAR DA SRFB. CONTAS REGULARES COM RESSALVA. OCORRÊNCIA APENAS DE FALHAS FORMAIS DE MENOR EXPRESSÃO NAS CONTAS DOS DEMAIS RESPONSÁVEIS, QUE NÃO JUSTIFICAM RESSALVAS ÀS RESPECTIVAS CONTAS. CONTAS REGULARES DOS DEMAIS RESPONSÁVEIS. CIÊNCIA.

PRESTAÇÃO DE CONTAS (PC)

Secretaria de Controle Externo da Gestão Tributária e Supervisão de Contas (SecexTrib).

Trago este processo à deliberação do Plenário nos termos do art. 17, §1º, do Regimento Interno deste Tribunal, por considerar seu objeto relevante.
2.	Trata-se de prestação de contas da Secretaria Executiva do extinto Ministério da Fazenda (MF) relativa ao exercício de 2017, a englobar as gestões das seguintes unidades estratégicas que compõem a estrutura da Pasta, além, obviamente, da própria Secretaria Executiva:
- Conselho Administrativo de Recursos Fiscais (CARF) ;
- Conselho de Controle de Atividades Financeiras (COAF) ;
- Escola de Administração Fazendária (ESAF) ;
- Procuradoria-Geral da Fazenda Nacional (PGFN) ;
- Secretaria de Acompanhamento Econômico (SAE) ;
- Secretaria de Assuntos Internacionais;
- Secretaria de Política Econômica 
- Secretaria da Previdência
- Secretaria da Receita Federal do Brasil (SRFB) ; 
- Secretaria do Tesouro Nacional (STN) ;
- Subsecretaria de Gestão Estratégica;
- Subsecretária de Planejamento, Orçamento e Administração (SPOA) ;
- Subsecretaria para Assuntos Econômicos.  
2.	Conforme visto no Relatório, os exames realizados identificaram apenas falhas de natureza formal, a maioria já objeto de medidas saneadoras, sem gravidade capaz de justificar ressalvas às contas dos responsáveis, exceto no que tange à área de gestão do então Secretário da Receita Federal do Brasil (SRFB) no exercício sob exame.
3.	 Basicamente, a ressalva anotada foi a ocorrência, no exercício de 2017, de limitações causadas pela Receita Federal para obtenção de informações necessárias à execução de auditoria financeira, cujo acesso foi negado à equipe de fiscalização deste Tribunal, inclusive o acesso aos sistemas informatizados da SRFB, em desacordo com as disposições do art. 87 da Lei 8.443/1992.
4.	Esse fato foi atestado no Acórdão 977/2018-TCU-Plenário (TC 026.079//2017-8) , de relatoria do Ministro Vital do Rêgo, relativo à auditoria financeira para avaliar a confiabilidade e a transparência das informações referentes aos créditos tributários e parcelamentos fiscais registrados nas demonstrações contábeis do Ministério da Fazenda do ano de 2017, o que levou o Tribunal a abster-se de expressar sua conclusão sobre "a confiabilidade e a transparência das informações referentes a Créditos Tributários a Receber a cargo da Secretaria da Receita Federal do Brasil (RFB) registrados nas demonstrações contábeis do Ministério da Fazenda do ano de 2017.
5.	No mesmo aresto, o Tribunal determinou a autuação de processo apartado para apuração "da responsabilidade pelo não fornecimento de informações requeridas à equipe de auditoria, com fundamento no art. 58, incisos V e VI, da Lei 8.443/1992 e no art. 250, inciso IV, do Regimento Interno do TCU" (item 9.8.1 do Ac. 977/2018-P) , o que deu ensejo ao TC Processo 011.030/2018-6, de minha relatoria, pendente de decisão de mérito. Na mesma assentada, foi dada ciência do fato ao Presidente da República, por meio da Casa Civil, salientando que a ocorrência poderia "impactar no exame da prestação de Contas do Governo Federal no referido exercício" (item 9.13 do mesmo acórdão) . 
6.	Nas presentes contas, o auditor responsável pela instrução propõe a regularidade das contas dos responsáveis, exceto para o sr. Jorge Antônio Deher Rachid, Secretário da Receita Federal do Brasil no exercício em comento, cujas contas propõe sejam sobrestadas até a apreciação de mérito dos TCs Processo 011.030/2018-6 (decorrente do Ac. 977/2018-P) e Processo 024.601/2019-5 (auditoria operacional no Fundaf) , por entender que seu desfecho poderá "alterar a avaliação deste Tribunal acerca da boa e regular aplicação dos recursos públicos por parte do gestor da RFB".
7.	Já o titular da unidade técnica diverge apenas da proposta de sobrestamento de contas, no que foi acompanhado pelo Parquet especializado, pontuando, com acerto, que o fato questionado no TC Processo 024.601/2019-5, é pertinente ao exercício de 2016, além de tratar-se de ato administrativo (portaria interministerial) que, no âmbito o então Ministério da Fazenda, foi emitido por outro responsável. 
8.	Quanto às apurações realizadas no TC Processo 011.030/2018-6, a conclusão do titular da SecexPrevidência, endossada pelo Ministério Público de Contas, fundamenta-se nas seguintes ponderações, que considero plausíveis:
O TC Processo 011.030/2018-6, por sua vez, trata de representação, autuada em cumprimento ao item 9.8 do Acórdão 977/2018-TCU-Plenário, de relatoria do Ministro Vital do Rego, para apurar a responsabilidade pelo não fornecimento de informações a equipe de auditoria e possíveis ilegalidades detectadas na não exclusão de contribuintes que possuem parcelamentos especiais no âmbito da RFB.  O sobrestamento proposto pelo auditor está relacionado à primeira situação - não fornecimento de informações por parte da RFB, sob alegação de sigilo fiscal.
Tenho por igualmente impertinente o sobrestamento proposto, ante as ponderações vertidas no despacho proferido naqueles autos, bem como no TC Processo 010.472/2016-9 (Relatório de Monitoramento) , as quais reproduzo, dada a identidade do assunto. 
Como afirmado em tais autos, a recusa reiterada da Receita Federal em disponibilizar informações ao TCU levou à abstenção de opinião sobre a fidedignidade das demonstrações financeiras do Órgão nos exercícios de 2017, 2018 e 2019:
a. Receita Federal do Brasil, exercício de 2017: Acórdão 977/2018-TCU-Plenário, de relatoria do Ministro Vital do Rego (TC Processo 026.079/2017-8) ;
b. Ministério da Fazenda, exercício de 2018: Acórdão 1382/2019-TCU-Plenário, de relatoria da Ministra Ana Arraes (TC Processo 034.554/2018-1) ;
c. Ministério da Economia, exercício de 2019: Acórdão 1.461/2020, de relatoria do Ministro Bruno Dantas (TC Processo 036.129/2019-4) .
Os resultados recorrentes dessas deliberações estimularam o estreitamento das discussões, a instituição de Grupos de Trabalho tanto no âmbito do Ministério da Fazenda como no TCU, culminando na criação de um ambiente seguro e controlado (sala de sigilo) , a partir da edição da Portaria RFB 1.343/2018, para que os auditores do TCU possam acessar as informações da Receita Federal.
Embora o modelo da sala de sigilo tenha se mostrado incompatível com as necessidades do TCU, como bem descrito na instrução, tal iniciativa conferiu algum acesso aos sistemas e às informações da Receita. No Acórdão 1095/2019-TCU-Plenário (TC Processo 007.822/2019-7) , de relatoria do Ministro Bruno Dantas, esta Corte de Contas informou ao Ministério da Economia e à Receita Federal do Brasil que:
"9.2.1. em razão das limitações relatadas na instrução da SecexPrevidência e consignadas no relatório e no voto que fundamentam este acordão, este Tribunal entende que, embora a criação da sala de sigilo represente uma iniciativa positiva, nos moldes que foi implementada, ela não possibilitou a efetiva melhora do grau de auditabilidade da RFB; 
9.2.2. em processos de controle externo, a exclusiva disponibilização da sala de sigilo para fornecimento de informações solicitadas pelas equipes técnicas pode vir a caracterizar obstrução de fiscalização;" (destaque do parecer) .
Devido à "contumácia da Secretaria da Receita Federal em negar acesso do TCU a informações relevantes para que possa ser feita a sua auditabilidade", segundo consignou o Ministro Raimundo Carreiro no voto do Acórdão 1174/2019-TCU-Plenário, de sua relatoria, foi realizada auditoria operacional naquele Órgão (TC Processo 021.258/2018-0) . Acrescentou ainda o Ministro:
"Consoante observado pela SecexPrevidência, há mais de quarenta anos, as normas internacionais de auditoria sobre a administração tributária, de forma semelhante às normas nacionais, determinam que as entidades com mandatos equivalentes ao do TCU tenham poderes para auditar a cobrança de impostos da forma mais extensa possível, podendo, inclusive, examinar arquivos fiscais individuais, o sistema e a eficiência da cobrança de impostos, a consecução de metas de receita e propor melhorias ao Poder Legislativo.
Entretanto, segundo levantamento realizado pela SecexPrevidência, todos os atuais ministros e ministros-substitutos do Tribunal relataram ao menos um processo que foi obstado pela Secretaria Especial da Receita Federal, sob a alegação de sigilo fiscal, de, ao menos, 122 trabalhos de auditoria e fiscalização realizados pelo Tribunal na Secretaria da Receita Federal e foram prejudicados pela recusa daquela Secretaria em fornecer as informações solicitadas por esta Corte."
No âmbito daquele processo, como registrado no voto no Ministro Relator, foram realizadas reuniões entre os atores envolvidos nas quais o Ministério da Economia manifestou o propósito de adotar providências que viabilizassem a auditabilidade da Receita Federal, o que restou formalizado no Ofício SEI 469/2019/SE-ME, nos seguintes termos:
"10. Finalmente, cumpre ainda destacar que o objetivo primordial da continuidade das iniciativas iniciadas em 2018 é permitir que os órgãos de controle, e notadamente essa Corte de Contas, possam, em colaboração com o Ministério da Economia, avaliar de forma consistente a auditabilidade do sistema tributário nacional, evitando que ocorram novos registros, em processos futuros, relativos a obstruções aos trabalhos de fiscalização e/ou auditoria realizados pelos órgãos de controle no âmbito do Ministério da Economia, em especial no âmbito da RFB." (destaque do parecer) .
Como resultado dessas iniciativas, impende registrar que se encontra em trâmite no Tribunal Acordo de Cooperação com o Ministério da Economia para viabilizar a auditabilidade dos dados da Receita Federal. O Acordo se faz possível, neste momento, em decorrência do Decreto 10.209/2020, editado em janeiro deste ano, e que possibilita o compartilhamento de informações necessárias à realização de procedimentos de fiscalização, inclusive aquelas protegidas por sigilo fiscal, referentes ao funcionamento interno da Receita Federal. O Decreto foi antecedido pelo Parecer 053/2019/CNSUNIAO/CGU/AGU, de 17/10/2019, que já deixava clara a possibilidade de compartilhamento dos mencionados dados com esta Casa. Portanto, são visíveis os passos dados ao longo do tempo até se chegar à edição do Decreto.
Dessa forma, na análise da conduta de não fornecimento de informações por parte do Sr. Jorge Antônio Deher Rachid, no âmbito do TC Processo 011.030/2018-6, deve-se levar em conta as seguintes atenuantes:
	- que a iniciativa da criação da sala de sigilo, considerada positiva, mesmo não atendendo às necessidades da auditoria, foi o início de um processo que tem convergido para ações que podem, efetivamente, vir a garantir a auditabilidade dos dados da Receita Federal em um futuro próximo;
	- o fato de que os obstáculos encontrados pela equipe de auditoria não resultaram de um ato isolado e individual do responsável; foram frutos de anos de um entendimento jurídico sedimentado em sentido oposto, apenas agora em real alteração, via normativo do Chefe do Executivo Federal; não se restringindo a um trabalho específico, em verdade, com impacto em mais de uma centena de fiscalizações, as quais certamente perpassaram por diferentes gestões da Receita Federal., como registrado no voto do Ministro Raimundo Carreiro no Acórdão 1174/2019-TCU-Plenário. 
Assim, mesmo diante de eventual sanção de multa por parte deste Tribunal no âmbito do TC Processo 011.030/2018-6, o cenário apresentado, de problema não restrito a uma gestão e que denotou passos de solução ao longo dos últimos anos, revelaria fundamento para ressalva no julgamento das contas, mas não para uma possibilidade de mácula de irregularidade todo o conjunto da gestão do Sr. Jorge Antônio Deher Rachid, tornando impertinente o sobrestamento. Nesse sentido, tem-se por razoável a consideração da regularidade com ressalva das contas.
9.	Dessarte, o titular da SecexPrevidência, com a chancela do Parquet, propõe o julgamento pela regularidade, com ressalva, das contas do então Secretário da Receita Federal do Brasil, sr. Jorge Antônio Deher Rachid, dando-lhe quitação; e a regularidade, com quitação plena, das contas dos demais responsáveis.
10.	Feito esse necessário histórico, passo à análise de mérito, acolhendo as propostas uniformes do titular da unidade técnica e do Ministério Público de Contas, representado no feito pela Procuradora-Geral Cristina Machado da Costa e Silva, incorporando a este Voto, como razões de decidir, as análises contidas na instrução de mérito e, no que tange às contas do sr. Jorge Antônio Deher Rachid, as considerações postas no parecer do Secretário da SecexPrevidência.
11.	Considero pertinente também a cientificação à autoridade ministerial, proposta em posições uníssonas nos pareceres, de que "a ausência de medidas efetivas para o atendimento das recomendações exaradas pela CGU viola o que prevê o item 3.1 do Anexo I - Norma de Execução -, da Portaria CGU 500/2016, de 8/3/2016, visto que é responsabilidade do gestor garantir a execução das providências por ele assumidas, bem como manter atualizado o Plano de Providências Permanente (PPP) , na medida da adoção de providências no âmbito do órgão. Trata-se de providência consentânea com o disposto no art. 9º, inciso I, da Resolução-TCU 315/2020. 
12.	A par disso, aduzo a necessidade de juntar cópia do parecer do titular da SecexPrevidência, bem como do presente Voto e do Acórdão a ser proferido, aos autos do TC Processo 011.030/2018-6, para subsidiar sua instrução.
13.	Sem prejuízo das conclusões acima anotadas, considero oportuno reprisar, aqui, como fundamento adicional para o julgamento de mérito das contas do então Secretário da Receita Federal do Brasil, parte das ponderações que expendi ao relatar os Acórdãos 1.174/2019 e 905/2021, ambos do Plenário, e no voto revisor que apresentei por ocasião do Acórdão 1153/2021-TCU-Plenário (relator: Ministro Bruno Dantas) , sobre os problemas historicamente enfrentados pelo Tribunal no acesso às informações protegidas por sigilo fiscal e os resultados mais recentes dos esforços conjuntos para a superação do problema em análise: 
	  - Acórdão 1174/2019-TCU-Plenário (auditoria operacional na SRFB, realizada 2018, para avaliação do grau de auditabilidade da Receita Federal) :
	Cumpre esclarecer, de início, que o motivo pelo qual foi realizada a presente auditoria é exatamente essa contumácia da Secretaria da Receita Federal em negar acesso do TCU a informações relevantes para que possa ser feita a sua auditabilidade.
	Consoante observado pela SecexPrevidência, há mais de quarenta anos, as normas internacionais de auditoria sobre a administração tributária, de forma semelhante às normas nacionais, determinam que as entidades com mandatos equivalentes ao do TCU tenham poderes para auditar a cobrança de impostos da forma mais extensa possível, podendo, inclusive, examinar arquivos fiscais individuais, o sistema e a eficiência da cobrança de impostos, a consecução de metas de receita e propor melhorias ao Poder Legislativo.
	(...) 
	Como bem observado pela SecexPrevidência, a limitação imposta pela Secretaria da Receita Federal, além de impedir diretamente os trabalhos de auditoria no próprio órgão, dificulta a realização de trabalhos de auditoria na Procuradoria-Geral da Fazenda Nacional. Assim, em função do sigilo fiscal alegado pela Receita Federal, a auditoria de toda a administração tributária federal fica prejudicada. 
	(...) 
	O TCU tem competência para ter acesso a dados protegidos por sigilo fiscal, por não se tratar de quebra de sigilo, mas sim de transferência de sigilo ao órgão de controle externo que tem adotado as medidas necessárias para a proteção das informações sigilosas
	Recentemente, quando do julgamento do TC-Processo 023.578/2018-1, de minha relatoria, relativo a Solicitação do Presidente do Senado Federal, que, ao encaminhar o relatório final da Comissão Parlamentar Mista de Inquérito da JBS (CPMI-JBS) , recomendou a avaliação de impacto dos benefícios fiscais concedidos aos setores das empresas investigadas, no qual este Tribunal prolatou o Acórdão 741/2019-TCU-Plenário, enfatizei no voto a competência desta Corte de Contas para ter acesso a dados protegidos por sigilo fiscal, especialmente nos casos que envolvem renúncia de receitas.
	Nesta oportunidade não apenas reitero o que disse naquela ocasião como chamo a atenção para o fato de que o Supremo Tribunal Federal, cada vez mais, tem construído o entendimento de que o acesso deste Tribunal a dados protegidos por sigilo fiscal decorre da teoria dos poderes implícitos e não representa quebra do sigilo, mas sim a sua transferência a esta Corte que deve adotar as providências necessárias à proteção dessas informações.
	[neste trecho do Voto, transcrevi diversos julgados do STF, com as respectivas fundamentações, para demonstrar a possibilidade constitucional de acesso pelo TCU, para fins de controle externo, a informações protegidos por sigilo fiscal geridas pela SRFB]
            (...) 
	Portanto, como se vê, o Supremo Tribunal Federal tem caminhado a passos firmes para consolidar o entendimento de que o compartilhamento de informações sigilosas entre órgãos de controle não é quebra de sigilo, mas sim a sua transferência, razão pela qual entendo que não há motivos nem fundamentos jurídicos para a Secretaria da Receita Federal se recusar a fornecer as informações solicitadas pelo TCU, para fins de auditoria.
	- Acórdão 905/2021-TCU-Plenário  (pedido de reexame contra o Acórdão 1.042/2018-P, relativo a auditora na SRFB para avaliação de controles e conformidade no âmbito do Regime Aduaneiro Especial de Exportação e Importação de Bens Destinados às Atividades de Pesquisa e de Lavra das Jazidas de Petróleo e de Gás Natural - Repetro) :
20.	Ainda por ocasião dos trabalhos que resultaram na prolação do Acórdão 1174/2019-TCU-Plenário, noticiei, no Voto que conduzi naquela oportunidade, o propósito, manifestado pelo Ministério da Economia em reunião sob minha condução e formalizado por meio do Ofício SEI  nº 469/2019/SE-ME, de adotar providências para viabilizar a auditabilidade da Secretaria da Receita Federal pelo TCU, sem qualquer obstrução. Restou consignado compromisso do Ministério em demandar à Advocacia-Geral da União a elaboração de parecer a fim de pacificar interpretação do art. 198 do Código Tributário Nacional (CTN) , quanto ao tratamento a ser dado à questão do sigilo fiscal, no que concerne aos acessos concedidos pela RFB aos órgãos de controle, bem como a edição de decreto disciplinando o processo e as condições a serem observadas para a operacionalização do acesso a dados protegidos pelo TCU e CGU com a habilitação de servidores para acessarem os sistemas e dados da RFB.
21.	Nesse sentido, por meio do Acórdão 1174/2019-TCU-Plenário, por mim relatado, o TCU decidiu, entre outros, expedir determinações e recomendações diversas ao Ministério da Economia, com destaque para a elaboração de plano de ação com vistas a corrigir os problemas e mitigar os riscos identificados, a fim de harmonizar a preservação do sigilo fiscal com a necessidade de controle interno e externo do sistema tributário nacional, preservando o núcleo essencial dos princípios constitucionais envolvidos.
22.	Posteriormente, mediante o Acórdão 1266/2020-TCU-Plenário, também de minha relatoria, foi apreciado o TC Processo 014.556/2019-7, que tratou de monitoramento das deliberações exaradas no Acórdão 1174/2019-TCU-Plenário. Na ocasião, além da constatação do cumprimento/implementação de quase todas as determinações e recomendações exaradas, foi revelada importante evolução dos entendimentos da Procuradoria-Geral da Fazenda Nacional e da Consultoria-Geral da União, em convergência com os fundamentos invocados pelo TCU, em favor da possibilidade de compartilhamento dos dados protegidos por sigilo fiscal com os processos de controle externo a cargo desta Corte de Contas. Tal posição foi consolidada pela Advocacia-Geral da União, mediante o Parecer Vinculante AM 8, de 18/10/2019, aprovado pelo Presidente da República.
23.	A matéria foi posteriormente regulamentada por meio do Decreto 10.209, de 22 de janeiro de 2020, o qual dispõe sobre a requisição de informações e documentos e sobre o compartilhamento de informações protegidas pelo sigilo fiscal.
24.	Na sequência, e de modo a viabilizar a operacionalização desse compartilhamento de informações protegidas por sigilo, com a segurança jurídica necessária, foi celebrado, em 23 de novembro de 2020, convênio não oneroso entre a RFB e o TCU, em que foram estabelecidos procedimentos para solicitação e meios para fornecimento de dados e informações a esta Corte de Contas, a se dar preferencialmente por meio de solução tecnológica que permita acesso aos sistemas e bases de dados. 
25.	Como visto, desde a prolação do Acórdão 1042/2018-TCU-Plenário, houve expressiva mudança de contexto no posicionamento da RFB em relação ao controle externo exercido pelo TCU. O atual estágio dos entendimentos e do relacionamento com o órgão, viabilizaria, a rigor, o acesso pelo Tribunal a informações, tais quais as requeridas pela equipe de fiscalização nestes autos, de comum acordo, no âmbito do convênio recentemente celebrado.  (...) .
 	- Acórdão 1153/2021-TCU-Plenário (auditoria financeira sobre as Demonstrações Financeiras do Fundo do Regime Geral de Previdência Social, referentes a 2020; relator: Ministro Bruno Dantas) :
8.	Conforme registrei no voto revisor nos autos do TC Processo 034.007/2020-2, tanto aquela como a presente auditoria foram realizadas em condições diferentes às restrições enfrentadas pela auditoria objeto do Acórdão 1461/2020-TCU-Plenário, de relatoria do Ministro Bruno Dantas, que resultou em abstenção de conclusão, bem como dos dois acórdãos anteriores (Acórdão 977/2018-TCU-Plenário, de relatoria do Ministro Vital do Rêgo; e Acórdão 1382/2019-TCU-Plenário, de relatoria da Ministra Ana Arraes) . Porém, ainda não foi possível obter segurança razoável para emitir uma conclusão, tendo em vista, sobretudo, as limitações de acesso, além de outras fragilidades de controle.
 (...) 
10. 	No entanto, quando da prolação do Acórdão 1461/2020-TCU-Plenário, foram registrados avanços institucionais obtidos no sentido de viabilizar a auditabilidade sobre as demonstrações contábeis administradas pela RFB, em especial a edição do Parecer Vinculante-AM 8, de 18/10/2019, e do Decreto 10.209, de 22/1/2020.
11. 	O Parecer nº 053/2019 CONSUNIÃO-CGU-AGU foi aprovado pelo Parecer AGU AM 08/2019, do Advogado-Geral da União, em 18/10/2020. Em decorrência disso, uma série de atos foi implementada para regulamentar e viabilizar o compartilhamento de dados protegidos por sigilo fiscal com os órgãos de controle. O primeiro deles foi a edição do Decreto 10.209, de 21/01/2020, a partir do qual a RFB tomou providências para tratar, de comum acordo com o TCU, as questões do compartilhamento.
12. 	Nesse mesmo sentido, o instrumento estabelecido no art. 3º do Decreto 10.209/20 foi assinado entre TCU e RFB (Convênio 633/2020 - peça 31) , com publicação no DOU em 25/11/2020, semelhantemente ao instrumento firmado entre a CGU e a RFB (Convênio 3/2020/SE - peça 16) . 
13. 	Além disso, houve a modificação do Manual Eletrônico do Sigilo Fiscal (e-MSF) através da Portaria-RFB 4.820, de 19 de novembro de 2020, que estabeleceu que, sob determinadas condições e para o desempenho de atribuições institucionais pelos órgãos de controle, a RFB deve compartilhar dados tanto com o TCU, órgão de controle externo da administração pública federal, quanto com CGU, órgão de controle interno do Poder Executivo, nos termos do Decreto 10.209/2020.
14. 	Na mesma linha, em 28/1/2021, foi publicada no DOU (Seção 1, p. 49-51) a Portaria-RFB 4/2021, que revogou a Portaria-RFB 1.343, de 24 de agosto de 2018, e dispôs sobre o Protocolo de Auditabilidade da Administração Tributária e Aduaneira, destinado a viabilizar o compartilhamento de dados e informações protegidos pelo sigilo fiscal.
 (...) 
No âmbito do Tribunal de Contas da União
24.	Outro fator (desta feita, interno) que pesa de forma positiva para o avanço da auditabilidade das operações contábeis, foi a criação, na estrutura do Tribunal de Contas da União, da Secretaria de Controle Externo da Gestão Tributária e Supervisão de Contas (SecexTributária) . 
14.	À luz do histórico apresentado, considero que a negativa do então Secretário da SRFB em fornecer informações a este Tribunal, verificada no exercício de 2017, não decorreu de uma conduta volitiva insurgente contra a demanda desta Corte de Contas, mas de uma postura consonante com o arcabouço normativo interno do órgão então vigente. A intenção da Receita Federal e da Procuradoria-Geral da Fazenda Nacional em buscar uma solução que atendesse à exigências do controle externo restou comprovada com os nítidos avanços nas relações institucionais entre os órgãos envolvidos e, principalmente, em face do aperfeiçoamento de normas regulamentares e adoção de medidas concretas, pelos dois órgãos (TCU e SRFB) para superar o problema, conforme aqui relatado.
15.	Portanto, a conduta questionada no TC Processo 011.030/2018-6 não tem o condão de macular as contas do titular da Secretaria da Receita Federal do Brasil relativa ao exercício de 2017, cabendo apenas a ressalva proposta pelo titular da unidade técnica, com o endosso da ilustre Procuradora-Geral do Ministério Público de Contas, cumprindo, nesse passo, juntar cópia do parecer do titular da SecexPrevidência, bem como do presente Voto e Acórdão a ser proferido, aos autos do TC Processo 011.030/2018-6, para subsidiar sua instrução.
	Do exposto, VOTO por que seja aprovado o Acórdão que ora submeto a este Colegiado.
 
TCU, Sala das Sessões, em 4 de agosto de 2021.
RAIMUNDO CARREIRO 
Ministro Relator